ACORDAO-COMPLETO-2526389

ACÓRDÃO 1039/2022 ATA 6/2022 - SEGUNDA CÂMARA

VISTOS, relatados e discutidos estes recursos de reconsideração interpostos por Medicamentos de AZ Eireli, Sobieski & Sobieski Ltda. - ME, Milton Kafer, ex-prefeito do Município de Capanema/PR, e Antônio Valmir Viana, ex-Secretário Municipal de Saúde, contra o Acórdão 9264/2020-TCU-Segunda Câmara, que julgou irregulares suas contas, condenou-os ao pagamento de débito e aplicou-lhes multa em função do pagamento/recebimento sem comprovação da efetiva entrega dos medicamentos adquiridos com recursos federais entre julho e setembro de 2010, além da emissão/aceite de notas fiscais sem a identificação do número do lote e do prazo de validade dos medicamentos.
ACORDAM os ministros do Tribunal de Contas da União, reunidos em sessão da 2ª Câmara, ante as razões expostas pelo Relator e com fundamento nos arts. 32, I, e 33 da Lei 8.443/1992, em:
9.1. conhecer e dar provimento ao recurso interposto por Medicamentos de AZ Eireli, a fim de afastar sua responsabilidade sobre o débito a que se refere o item 9.2.3 do Acórdão 9264/2020-TCU-Segunda Câmara, o qual permanece sob a responsabilidade solidária de Milton Kafer e Antônio Valmir Viana, além de excluir a multa aplicada à mesma empresa por meio do item 9.3 do referido Acórdão;
9.2. conhecer dos demais recursos de reconsideração e negar-lhes provimento;
9.3. encaminhar cópia desta decisão ao Fundo Nacional de Saúde, aos recorrentes, à Procuradoria Regional da República no Estado do Paraná e à Polícia Federal em Cascavel/PR, em atenção à solicitação constante da peça 2 do TC Processo 006.031/2017-0, com a informação de que o inteiro teor deste acórdão e do relatório e do voto que o fundamentam está disponível no endereço eletrônico www.tcu.gov.br/acordaos.

Recurso de reconsideração interposto por Antônio Valmir Viana, Elemar Sobieski - Comércio de Cosméticos, Medicamentos de AZ Eireli e Milton Kafer contra o Acórdão 9.264/2020-2ª Câmara, que julgou irregulares suas contas, condenou-os ao pagamento do débito e aplicou-lhes multa em função do pagamento/recebimento sem comprovação da efetiva entrega de medicamentos adquiridos com recursos federais.

Segunda Câmara

Município de Capanema/PR

3. Responsáveis/Recorrentes:
3.1. Responsáveis: Antônio Valmir Viana (XXX.230.099-XX); Elemar Sobieski - Comércio de Cosméticos (10.387.902/0001-86); Medicamentos de AZ Eireli (09.676.256/0001-98); Medix Brasil Produtos Hospitalares e Odontológicos Ltda. - ME (10.268.780/0001-09); Milton Kafer (XXX.129.099-XX)
3.2. Recorrentes: Medicamentos de AZ Eireli (09.676.256/0001-98); Elemar Sobieski - Comércio de Cosméticos (10.387.902/0001-86); Milton Kafer (XXX.129.099-XX); Antônio Valmir Viana (XXX.230.099-XX)

13.1. Ministros presentes: Bruno Dantas (Presidente), Augusto Nardes, Aroldo Cedraz, Jorge Oliveira (Relator) e Antonio Anastasia.
13.2. Ministro-Substituto presente: André Luís de Carvalho.
13.3. Ministro que não participou da votação: Antonio Anastasia.

JORGE OLIVEIRA

Ministro Aroldo Cedraz

Adoto como parte do relatório a instrução produzida na Secretaria de Recursos - Serur (peça 229) , a qual contou com a anuência do corpo diretivo da unidade (peça 230) :
"INTRODUÇÃO
1.	Trata-se de recursos de reconsideração interpostos por Antônio Valmir Viana (peças 155-158) , Az Medicamentos, Equip. e Mat. Hospitalar/Medicamentos de Az Eireli (peças 140-143) , Sobmed Materiais Cirúrgicos/Elemar Sobieski - Comércio de Cosméticos (peça 144) e Milton Kafer (peça 151-154) , contra o Acórdão 9264/2020-TCU-Segunda Câmara (peça 102) , relatado pelo Ministro Aroldo Cedraz, com o seguinte teor: 
9.1. rejeitar as alegações de defesa apresentadas pelos responsáveis Srs. Antônio Valmir Viana e Milton Kafer, e pelas sociedades empresárias Medicamentos de Az Ltda., Medix Brasil Produtos Hospitalares e Odontológicos Ltda.-ME, e Sobieski e Sobieski Ltda.- ME.; 9.2. com fundamento nos arts. 1º, inciso I; 16, inciso III, alíneas 'b' e 'c'; arts. 19, caput, e 23, inciso III, da Lei 8.443/1992, c/c os arts. 1º, inciso I, 209, incisos II e III, 210 e 214, inciso III, do Regimento Interno/TCU, julgar irregulares as contas dos responsáveis abaixo relacionados, condenando-os ao pagamento dos débitos solidários a seguir especificados, com a fixação do prazo de 15 (quinze) dias, a contar da notificação, para que comprovem, perante o Tribunal (art. 214, inciso III, alínea 'a', do Regimento Interno/TCU) , o recolhimento das dívidas aos cofres do Fundo Nacional de Saúde, atualizadas monetariamente e acrescidas dos juros de mora, calculados a partir das datas discriminadas até a data do recolhimento, na forma prevista na legislação em vigor: 9.2.1. Responsáveis solidários: Sr. Milton Kafer (XXX.129.099-XX) , Sr. Antônio Valmir Viana (XXX.230.099-XX) e empresa Medix Brasil Produtos Hospitalares e Odontológicos Ltda. - ME (10.268.780/0001-09) , solidariamente:
	VALOR
	DATA

	37.428,00
	10/09/2010

	38.419,00
	10/09/2010

	30.743,00
	10/09/2010

	57.089,00
	09/09/2011

9.2.2. Responsáveis solidários: Sr. Milton Kafer (XXX.129.099-XX) , Sr. Antônio Valmir Viana (XXX.230.099-XX) e empresa Sobieski e Sobieski Ltda. - ME (10.387.902/0001-86) , solidariamente:
	Valor
	Data

	7.855,00
	16/08/2010

	15.552,00
	16/08/2010

	16.721,00
	16/08/2010

	2.268,00
	16/08/2010

	1.092,00
	16/08/2010

9.2.3. Responsáveis solidários: Sr. Milton Kafer (XXX.129.099-XX) , Sr. Antônio Valmir Viana (XXX.230.099-XX) e empresa Medicamentos de Az Ltda. (09.676.256/0001-98) , solidariamente: 
	Valor
	Data

	12.932,80
	28/07/2011

9.3. aplicar aos responsáveis, individualmente, a multa prevista no art. 57 da Lei 8.443/1992, c/c o art. 267 do Regimento Interno, nos valores a seguir indicados, fixando-lhes o prazo de 15 (quinze) dias, a contar da notificação, para que comprovem, perante o Tribunal, nos termos do art. 214, inciso III, alínea 'a', do Regimento Interno do TCU, o recolhimento das dívidas ao Tesouro Nacional, atualizadas monetariamente desde a data do presente acórdão até a do efetivo recolhimento, se forem pagas após o vencimento, na forma da legislação em vigor; 
	Responsáveis:
	Valor da multa 

	Milton Kafer (XXX.129.099-XX) 
	R$ 30.000,00

	Antonio Valmir Viana (XXX.230.099-XX) 
	R$ 30.000,00

	Medix Brasil Produtos Hospitalares e Odontológicos Ltda. 
	R$ 30.000,00

	Sociedade empresária Sobieski & Sobieski Ltda 
	R$ 10.000,00

	Medicamentos de Az Ltda. 
	R$ 10.000,00

9.4. autorizar, desde logo, a cobrança judicial das dívidas, caso não atendidas as notificações, nos termos do art. 28, inciso II, da Lei 8.443/1992; 
9.5. autorizar o pagamento parcelado das dívidas, se solicitado, em até 36 (trinta e seis) parcelas mensais e consecutivas, nos termos do art. 26 da Lei nº 8.443/1992, c/c o art. 217 do Regimento Interno/TCU, fixando o vencimento da primeira parcela em quinze dias, a contar do recebimento da notificação do acórdão, e o das demais a cada trinta dias, devendo incidir sobre cada parcela os respectivos encargos, na forma prevista na legislação em vigor; 
9.6. alertar as responsáveis de que a falta de comprovação do recolhimento de qualquer parcela importará no vencimento antecipado do saldo devedor, nos termos do § 2º do art. 217 do Regimento Interno/TCU; 
9.7. dar ciência do presente acórdão ao Fundo Nacional de Saúde e aos responsáveis, informando-lhes que o inteiro teor da deliberação, acompanhada do relatório e do voto que a fundamentam, está disponível no endereço; 
9.8. encaminhar cópia da deliberação à Procuradoria Regional da República no Estado do Paraná, para as providências que entender cabíveis, nos termos do art. 16, § 3º, da Lei 8.443/1992, c/c o § 7º do art. 209 do Regimento Interno/TCU, e à Polícia Federal em Cascavel - PR, em atenção à solicitação constante da peça 2 do TC Processo 006.031/2017-0.
HISTÓRICO
2.	Cuidam os presentes autos da Tomada de Contas Especial instaurada em face do Acórdão 8770/2016-TCU-Segunda Câmara (rel. Ministro Raimundo Carreiro) , versando sobre irregularidades constatadas por equipe de auditoria no município de Capanema/PR, no âmbito do acompanhamento destinado à verificação da regularidade, da eficácia e da eficiência na gestão dos recursos descentralizados por meio de convênios e outras formas de repasses, destinados a municípios e entidades sem fins lucrativos sediadas no Estado do Paraná, para a aquisição de medicamentos da assistência farmacêutica básica. 
2.1.	Os responsáveis, Srs. Milton Kafer (ex-prefeito) e Antônio Valmir Viana (ex-secretário municipal de saúde) , e empresas Medix Brasil Produtos Hospitalares e Odontológicos Ltda., Sobieski & Sobieski Ltda., e Medicamentos de Az Ltda., foram chamados ao processo, considerando as diversas irregularidades apuradas na fiscalização, consistentes, dentre outras, no pagamento e na ausência de comprovação da efetiva entrega dos medicamentos adquiridos com recursos federais; na emissão e aceite de notas fiscais sem a identificação do número do lote e do prazo de validade dos medicamentos; na possível ausência de devolução, ao Fundo Nacional de Saúde, dos recursos para os quais não houve execução do objeto no prazo de doze meses a partir da data do recebimento (ocorrência que restou justificada pelos gestores) ; bem assim na não utilização da modalidade Pregão, na forma eletrônica, para a aquisição dos medicamentos (justificativas que foram acatadas pela unidade técnica) . 
2.2.	No âmbito desta Corte, os responsáveis foram citados para apresentar defesas. As defesas apresentadas pelos responsáveis não lograram êxito em afastar todas as irregularidades apontadas nos autos, considerando-se o descumprimento de normas dos convênios, da Anvisa e do Ministério da Saúde. Em derradeira síntese, diversos medicamentos não foram efetivamente entregues ao município, constituindo débito a ser ressarcido ao erário. 
2.3.	O Tribunal decidiu, então, por meio do Acórdão 9264/2020-TCU-Segunda Câmara, transcrito anteriormente, julgar irregulares as contas dos responsáveis, condenando-os ao ressarcimento do débito, além de aplicar-lhes multa individual.
2.4.	Não satisfeitos com o julgado, os responsáveis Sobmed Materiais Cirúrgicos/Elemar Sobieski - Comércio de Cosméticos, Az Medicamentos, Equip. e Mat. Hospitalar/Medicamentos de Az Eireli, Antônio Valmir Viana e Milton Kafer interpõem recursos de reconsideração, ora em análise (peças140-144, e 151-158) .
ADMISSIBILIDADE
3.	Reiteram-se os exames preliminares de admissibilidade (peças 145, 146, 192 e 193) , ratificados pelo Ministro-Relator (peças 159 e 196) , que concluiu pelo conhecimento dos recursos de reconsideração contra o Acórdão 9264/2020-TCU-Segunda Câmara, suspendendo-se os efeitos dos itens a seguir informados, estendendo-os para os demais devedores solidários, com fundamento nos artigos 32, inciso I, e 33 da Lei 8.443/1992:
- Sobmed Materiais Cirúrgicos/Elemar Sobieski - Comércio de Cosméticos, suspendendo-se os efeitos dos itens 9.2, 9.2.2, 9.3 e 9.4;
- Az Medicamentos, Equip. e Mat. Hospitalar/Medicamentos de Az Eireli, suspendendo-se os efeitos dositens 9.2, 9.2.3, 9.3 e 9.4;
- Antônio Valmir Viana e Milton Kafer, suspendendo-se os efeitos dos itens 9.2 (e subitens) , 9.3 e 9.4.
 MÉRITO
4.	Delimitação
4.1.	Constitui objeto dos recursos verificar as seguintes questões:
	a) se é aplicável o instituto da prescrição;
	b) se é possível comprovar a regularidade na execução dos convênios sob análise;
	c) se há razões para serem recalculados os valores do débito e da multa.
4.2.	Cabe registrar, desde logo, que os recursos formulados (peças 151 e 155) apresentam teor em quase todo semelhante. Sendo assim, considerando a similaridade das condutas praticadas pelos gestores municipais, serão analisadas as razões de justificativa em uma única estrutura textual, com a cautela de serem analisadas as especificidades dos atos impugnados referentes ao ex-prefeito (peça 151) e ao ex-secretário municipal de saúde (peça 155) . 
5.	Da prescrição
5.1. 	Por dever de ofício, analisa-se a possibilidade da ocorrência da prescrição do débito e da multa, considerando que a matéria foi objeto de repercussão geral admitida pelo Supremo Tribunal Federal no Recurso Extraordinário 636.886 (tema 899) .
	Análise
5.2.	No caso em exame, este Tribunal de Contas reconheceu que não houve a prescrição da pretensão punitiva seguindo os critérios fixados no Acórdão 1441/2016-TCU-Plenário. Por isso mesmo, foi aplicada sanção ao responsável. Quanto à imputação de débito, para recomposição do prejuízo causado ao erário, a decisão adotou a premissa de que a ação de ressarcimento é imprescritível, por expressa previsão do art. 37, § 5º, da Constituição Federal.
5.3.	Ocorre, contudo, que a matéria foi objeto de repercussão geral admitida pelo Supremo Tribunal Federal no Recurso Extraordinário 636.886 (tema 899) . O citado RE teve seu julgamento finalizado, embora ainda esteja pendente a publicação do acórdão paradigma. A decisão do julgamento foi publicada em 20/4/2020, enunciando-se a tese de que 'é prescritível a pretensão de ressarcimento ao erário fundada em decisão de Tribunal de Contas'. 
5.4.	Diante deste novo cenário, o tema da prescrição passa a ser analisado novamente, levando-se em conta o recente pronunciamento do STF, com o fim de verificar a aplicação, à hipótese dos autos, do novo entendimento firmado sobre o sentido e alcance do art. 37, § 5º, da Constituição.
5.5.	Na presente análise será examinado se as conclusões do RE 636.886, acerca da prescrição da pretensão executória, serão também aplicáveis à pretensão reparatória (ou condenatória) .
5.6.	Os significativos impactos do julgamento do RE 636.886 foram objeto de análise pela Serur. Por economia processual, juntou-se a estes autos  (peça 228) cópia do pronunciamento da unidade emitido no TC Processo 003.889/2016-5, com as diretrizes gerais da análise; texto para Discussão 1/2021-Serur, com análise das decisões do STF sobre a prescrição do ressarcimento, adotadas após o julgamento do RE 636.886 (tema 899 da repercussão geral) , além da manifestação originária da secretaria, sobre as repercussões do RE 636.886 (exame de recurso interposto no TC Processo 027.624/2018-8) . A partir de tais manifestações foram fundamentadas as premissas que serão consideradas no presente exame.  
5.7.	No exame da prescrição, a Serur tem se manifestado com base nas seguintes premissas, que serão utilizadas no presente exame: 
	a)  ao julgar o RE 636.886, o STF conferiu nova interpretação ao art. 37, § 5º, da Constituição Federal, fixando a tese de que 'é prescritível a pretensão de ressarcimento ao erário fundada em decisão de Tribunal de Contas';
	b)  as pretensões punitiva e de ressarcimento devem observar o mesmo regime na atividade de controle externo, dado o objetivo comum da prescrição, de fixar prazo para o Tribunal de Contas agir, para caracterizar o ilícito, identificar seu autor, dimensionar as consequências da conduta e impor as consequências legais, independentemente de tais consequências terem natureza punitiva ou ressarcitória;
	c)  até que sobrevenha norma específica, entende-se que a prescrição das pretensões punitiva e de ressarcimento, no processo de controle externo, deve observar o regime Lei 9.873/1999, na linha dos recentes pronunciamentos do STF a respeito. Assim, sem prejuízo de se realizar o exame da prescrição também segundo o prazo decenal previsto no Código Civil, acolhido pelo TCU (Acórdão 1441/2016-TCU-Plenário) , o critério adotado, na formulação da proposta de encaminhamento, será o da Lei 9.873/1999.  
5.8.	Ao utilizar o regime prescricional segundo os critérios do Acórdão 1441/2016-TCU-Plenário, constata-se que não se opera a prescrição no caso em comento. Isso porque, pela aplicação deste acórdão, em linhas gerais, a prescrição subordina-se ao prazo geral de dez anos (Código Civil, art. 205) , contado a partir da data da ocorrência do fato e interrompido pelo ato que ordenar a citação, a audiência ou a oitiva da parte. 
5.9.	Para análise, as irregularidades discutidas nesta TCE ocorreram nos exercícios de 2010 e 2011 (peça 8, p. 1-22) . A pretensão reparatória e punitiva, então, somente estaria prescrita entre 2020 e 2021. Mas tal prazo fora interrompido pelo despacho que autorizou a citação ocorrida em 10/8/2016 (peça 56) , o que valida a aplicação da decisão emanada em Sessão de 1/9/2020 (peça 102) .
5.10.	No mais, sob o prisma das premissas fixadas na Lei 9.873/1999 ao caso em exame, observa-se que não se operou a prescrição. Isso porque, ao considerar como termo inicial a data da ocorrência das irregularidades, que ocorreram nos exercícios de 2010 e 2011, deve-se considerar os fatos interruptivos da prescrição segundo a égide do citado normativo.  
5.11.	Assim sendo, no presente caso, considerando o referido termo inicial, a pretensão reparatória ou punitiva somente estaria prescrita a partir de 23/8/2015. Mas tais prazos foram interrompidos pelas seguintes circunstâncias:
	a) por atos inequívocos que importaram na apuração do fato: 
	a.1) em 24/4/2013, quando da emissão do relatório da equipe de auditoria informando das irregularidades identificadas na execução de recursos federais repassados para a aquisição de medicamentos para assistência farmacêutica básica no município de Capanema - PR (peça 19) ;
	a.2) em 25/2/2014, pela emissão de instrução desta Corte com proposta preliminar de oitiva (peça 18 do TC Processo 003.458/2014-8) ;
	a.3) em 2/8/2016, quando da formação do processo apartado de Tomada de Contas Especial (peça 55) ;
	b) em 31/8/2016, 1 e 2/9/2016, pela citação dos responsáveis (peças 67, 69-71, 73, 74, 77, 87) ;   
	c) em 7/3/2017, quando o Tribunal prolatou o Acórdão 2117/2017-TCU-Segunda Câmara (peça 93) , para examinar recursos de reconsideração interpostos pelos responsáveis em face da decisão que determinou a constituição da TCE; e
	d) em 1/9/2020, pela decisão condenatória recorrível, na sessão em que foi proferido o acórdão condenatório (peça 102) .
5.12.	Registre-se que, independentemente da existência de outras causas interruptivas não elencadas acima, cujo levantamento não se fez necessário, observa-se, pelos eventos indicados, que em nenhum momento transcorreu prazo suficiente para se operar a prescrição (nem mesmo se se considerasse o prazo geral de cinco anos) , tomando-se por referência a Lei 9.873/1999, tida pelo STF como norma regente da prescrição da pretensão punitiva pelo TCU. 
5.13.	Ainda sobre o tema, passa-se a analisar a prescrição intercorrente, que nos termos do art. 1º, § 1º, da Lei 9.873/1999, passa a operar se o processo ficar paralisado por mais de três anos, aguardando 'julgamento ou despacho'. 
5.14.	Note-se que há uma correlação entre essa hipótese e as causas de interrupção da prescrição do art. 2º. Com efeito, uma vez interrompida a prescrição por alguma das hipóteses do art. 2º, o processo não pode ficar inativo, sem qualquer inovação processual relevante, por mais de três anos.
5.15.	Trata-se de prazo específico, não se aplicando nem o prazo geral de cinco anos nem o prazo especial, da lei penal (§ 2º) . A finalidade da prescrição intercorrente, com seu prazo próprio, é a de assegurar a eficiência e celeridade nas apurações administrativas. Seria contrário a essa finalidade a paralisação injustificada do processo por período maior que o triênio estabelecido para a hipótese.
5.16.	Especificamente quanto a esta TCE, as próprias causas de interrupção elencadas acima permitem evidenciar que o processo teve andamento regular, não se operando a prescrição intercorrente.
5.17.	Por todo o exposto, não há que se falar em prescrição quando balizados pela Lei 9.873/1999 ou pelo Acórdão 1441/2016-TCU-Plenário. 
6.	Das irregularidades atribuídas à empresa Medicamentos de AZ Eireli
6.1.	A recorrente Medicamentos de AZ Eireli, questiona as irregularidades apuradas, tendo em vista as seguintes razões: 
	a) 	comprovou por meio da nota fiscal 1510 que os medicamentos adquiridos por meio do contrato 94/2011 foram efetivamente entregues à Prefeitura Municipal de Capanema/PR. A nota fiscal 1510 (nota fiscal primitiva) originou posteriormente a emissão da nota fiscal 1566 por questões de ordem meramente formal, a pedido da Prefeitura Municipal da Cidade de Capanema/PR, considerando que detalhes necessitavam de correções, uma vez que a nota fiscal 1510 constava discriminada, por exemplo, o termo 'comprimidos' quando a licitação determinava 'caixas' (peça 140, p. 2-3) ;
	b) o Município de Capanema não possuía à época dos fatos alegados um sistema informatizado eficiente e capaz de controlar os ingressos e baixas dos estoques, sendo que os medicamentos adquiridos com recursos livres, convênios, programas, consórcios e da farmácia básica do Governo, eram recebidos e armazenados em um mesmo local, devido ao espaço físico limitado junto a farmácia e até para facilitar a logística no momento da entrega aos pacientes, o que leva a conclusão que inexistem elementos a afastar a prova da entrega pela nota fiscal assinada (peça 140, p. 3) ;
	c) o documento que comprova a entrega exigível pela contratada é a própria nota fiscal com atestado do recebimento dos medicamentos, não possuindo nenhuma ingerência quanto às questões administrativas, tampouco responsabilidade sobre o relatório de controle de estoque da farmácia do posto de saúde central (peça 140, p. 4) ;
	d) o conselho de saúde e as farmacêuticas responsáveis à época declararam o fiel cumprimento do objeto do convênio, encaminhando notas fiscais com o atestado de recebimento dos materiais pelas farmacêuticas responsáveis e ratificados pelo Secretário Municipal de Saúde (peça 140, p. 4) ;
	e) ao se justificar a imprestabilidade do documento (nota fiscal) , se faz necessário que conste do acórdão a correspondente fundamentação quanto ao documento exigido na espécie, posto que embora se afirme a ausência de documentos, o seu valor probatório não é reprovado de forma fundamentada na presente decisão, a qual carece de exposição clara acerca da suposta irregularidade em ter a recorrente entregue os medicamentos mediante assinatura na respectiva nota fiscal, a qual posteriormente restou confirmada pelos setores competentes para conferência, ensejando o justo pagamento em contraprestação à entrega (peça 140, p. 4) ;
	f) a vistoria in loco foi realizada tardiamente, havendo diversos elementos de prova, como os depoimentos transcritos, no sentido que os medicamentos já haviam sido dispensados à população, tendo sido distribuídos em outras unidades de postos de saúde do município, que não somente o central (peça 140, p. 5) ;
	g) a jurisprudência firma posicionamento que a imprestabilidade da nota fiscal como prova da entrega da mercadoria só ocorre quando a nota não preenche os requisitos legais e formais, somada à presença de elementos que evidenciem a ausência de entrega, caso diverso dos autos (peça 140, p. 5) ;
	h) existe prova produzida nos autos sob nº 5004921-34.2016.4.04.7007, distribuído para o Juízo Federal da 1ª VF de Francisco Beltrão e no qual figura como autor o Ministério Público Federal, na qual há depoimento que atesta de forma inequívoca a entrega dos medicamentos, já que tratam dos mesmos fatos (peça 140, p. 5) ;
	i) além da assinatura do motorista que retirou os medicamentos da sede da empresa, outra prova da efetiva entrega dos produtos se fez por meio das assinaturas lançadas na nota fiscal 1566, emitida em substituição à nota fiscal 1561, com os mesmos medicamentos relacionados na nota primitiva (peça 140, p. 5) ;
	j) o recebimento integral dos medicamentos fornecidos foi exarado pelo bioquímico, Sr. Kennedy Luis Zuttion em 30/6/2011 e pelo secretário municipal de saúde, Sr. Antônio Valmir Viana, no dia 14/7/2011 (peça 140, p. 5) ;
	k) nos carimbos da nota fiscal é possível se ler com clareza as informações: 'Atesto que o material constante dessa nota fiscal foi recebido em 30/6/2011' e 'Atesto e comprovo que o material foi recebido e/ou os serviços foram prestados, conforme solicitado, 14/7/2011' (peça 140, p. 7) ;
	l) quanto à ausência de registro desses medicamentos no sistema informatizado denominado WinSaúde e alegada ausência dos fármacos na inspeção realizada in loco meses após a entrega desses produtos, ocorrida ainda em junho de 2011, importa observar que a inspeção no almoxarifado foi realizada apenas em novembro daquele ano, tornando impossível à estas recorrentes precisar o que aconteceu após a entrega, eis que na qualidade de fornecedora não detém qualquer obrigação legal ou contratual de realizar o controle de registros desses medicamentos em sistema de uso privativo do Município de Capanema/PR ou de qualquer outro (peça 140, p. 11) ;
	m) a prova produzida nos autos da ação de improbidade administrativa 5004921-34.2016.4.04.7007/PR, comprova que as empresas distribuidoras não obrigam-se a qualquer controle de registro dos medicamentos após a entrega, que é comprovada mediante a nota fiscal e atestados de recebimento, eis que a guarda dos medicamentos até a distribuição incumbe ao próprio município, por intermédio de seus agentes, não se exigindo outra conduta senão colheita de assinatura quando da entrega dos itens licitados, o que se faz na própria nota fiscal (peça 140, p. 11) .
	Análise
6.2.	Merecem guarida os argumentos apresentados. 
6.3.	A empresa Medicamentos de AZ Eireli-EPP foi citada em decorrência do recebimento de pagamentos sem a devida comprovação da efetiva entrega dos medicamentos à Prefeitura Municipal de Capanema/PR, em razão do Contrato 94/2011, referentes à nota fiscal 1566, conforme demonstram os relatórios de controle de estoque do Município (peça 71) .
6.4.	Não parece razoável responsabilizar a empresa vendedora pelo fim dado aos medicamentos vendidos. A responsabilidade e obrigação dessa empresa era fornecer os medicamentos, não devendo ser responsabilizada por fatos posteriores, tal como a inserção de dados no sistema da prefeitura ou demonstração da distribuição aos usuários do SUS.
6.5.	Nessa linha, a empresa vendedora não tem qualquer responsabilidade sobre a inserção dos dados no sistema de controle de estoques WinSaúde. Diferente das demais fornecedoras condenadas nos autos, a empresa emitiu nota fiscal com a inserção dos dados exigidos no artigo 13, inciso X, da Portaria Anvisa 802/1998, c/c o art. 1º, I, da Resolução Anvisa RDC 320/2002, ou seja, indicou lote, data de fabricação e laboratório dos medicamentos (peça 143) . 
6.6.	Com efeito, ao compulsar os autos, identifica-se que a empresa Medicamentos de AZ Eireli-EPP cumpriu com sua obrigação legal, uma vez que foi emitida nota fiscal referente ao convênio (peças 2 e 9) com a identificação do número do lote de fabricação dos medicamentos e atesto de recebimento do bioquímico e do secretário municipal de saúde.
6.7.	Ainda que tenha sido condenada no âmbito da ação de improbidade administrativa cuja sentença se encontra à peça 142, entende-se que as alegações apresentadas pela empresa devem ser acatadas, ao menos no âmbito deste Tribunal, com exclusão de sua responsabilidade pelo débito que lhe havia sido imputado em solidariedade, além da multa.
7.	Das irregularidades atribuídas à empresa Sobieski e Sobieski LTDA - ME
7.1.	A recorrente questiona as irregularidades apuradas, tendo em vista as seguintes razões: 
	a) todas as notas fiscais que constam na presente demanda constam com o atesto nas mesmas, ou seja, consta a confirmação através da assinatura de recebimento que o município recebeu referidos medicamentos, atestado pelo responsável, pelo Secretário de Saúde e pela farmacêutica responsável (peça 144, p. 5) ;
	b) na presente demanda constam declarações de duas farmacêuticas responsáveis e do Sr. Milton Kafer, prefeito a época, informando que o objeto foi integralmente executado, ou seja, regularidade no processo licitatório, no contrato celebrado, na entrega dos medicamentos e no pagamento (peça 144, p. 5) ;
	c) a emissão da nota fiscal eletrônica avulsa tinha o espaço limitado para descrição dos produtos e as referidas notas fiscais não possuíam espaço específico para colocar a identificação do lote. Ocorre que, nos casos em que constasse etiqueta de identificação nas embalagens dos medicamentos, ficava desobrigado de constar nas notas o número do lote, e já informamos que nossos medicamentos estavam constando referida identificação dos lotes nas embalagens (peça 144, p. 8) ;
	d) a Anvisa já tomou as medidas cabíveis no presente caso através do termo de infração 19400 (peça 144, p. 8) ;
	e) a vistoria in loco em que se baseia o TCU é uma prova totalmente unilateral, sem a presença de funcionário público da prefeitura que acompanhasse a referida auditoria (peça 144, p. 9) ;
	f) a presente Tomada de Contas não tem provas para fundamentar a demanda (peça 144, p. 9) ;
	g) inexiste prova de ato de improbidade administrativa por parte do recorrente (peça 144, p. 10) .
	Análise
7.2.	Inicialmente, vale lembrar que a empresa SOBIESKI e SOBIESKI LTDA foi responsabilizada por:
	i) recebimento de pagamentos sem a devida comprovação da efetiva entrega dos medicamentos à Prefeitura Municipal de Capanema/PR, em razão dos Contratos 146/2010 e 96/2011, referentes às notas fiscais 1357262, 1357324, 1357387, 1357468, 1357523 e 156, conforme demonstram os relatórios de controle de estoque do município; 
	ii) emissão das notas fiscais 1357262, 1357324, 1357387, 1357468 e 1357523 sem a indicação do número do lote de fabricação dos produtos nelas constantes, em desacordo com o artigo 13, inciso X, da Portaria Anvisa 802/1998, c/c o art. I°, I, da Resolução Anvisa RDC 320/2002.
7.3.	Não socorre à recorrente o fato de a empresa Sobieski responder perante a Anvisa no Termo de Infração 19400, pelas mesmas irregularidades aqui identificadas. Na mesma linha, carece de legitimidade a alegação de necessidade de servidor municipal na vistoria in loco realizada pela equipe de auditoria.
7.4.	Ocorre que as manifestações da Anvisa não vinculam o TCU. A autuação do termo de Infração pela Anvisa não suprime a responsabilidade constitucional desta Corte de Contas. Como manifestado no Acórdão 2105/2009-TCU-Primeira Câmara, 'O TCU possui atribuição constitucional para realizar de forma autônoma e independente a apreciação da regularidade das contas dos gestores de bens e direitos da União'. Foram também nesse sentido os seguintes acórdãos desta Corte: 2.331/2008-1ª Câmara, 892/2008-2ª Câmara e 383/2009-Plenário.
7.5.	No que se refere à suposta entrega dos medicamentos, verifico que os elementos juntados aos autos não permitem formar convicção quanto à sua concretização. Nesse sentido, vale relembrar que as notas fiscais emitidas pela empresa Sobieski neste convênio não informaram o número do lote de fabricação dos medicamentos, o que frontalmente contrariou o disposto o artigo 13, inciso X, da Portaria Anvisa 802/1998, c/c o art. 1º, I, da Resolução Anvisa RDC 320/2002.
7.6.	A ausência de documentos fiscais lídimos macula, integralmente, a conclusão dos autos. Ainda que fosse possível inferir a entrega dos medicamentos, não caberia a esta Corte de Contas abonar o emprego dos dinheiros públicos, sem que, patentemente, ficasse demonstrado o nexo de causalidade entre as despesas efetuadas e o objeto do convênio. Portanto, todo o esforço da defesa em demonstrar que os medicamentos foram entregues se revela inútil, por inexistentes os documentos fiscais que sustentem tal alegação.
7.7.	A execução física do objeto, em específico a suposta entrega parcial dos medicamentos, não afasta a necessária comprovação do nexo de causalidade entre os recursos transferidos e as despesas realizadas, tampouco releva o descumprimento ao citado preceito da Portaria Anvisa 802/1998 e da Resolução Anvisa RDC 320/2002.
7.8.	No mais, a empresa Sobieski não traz novos argumentos capazes de afastar as irregularidades a ela atribuída. Diante disso, oportuna a transcrição da análise empreendida no relatório fundamentador do acórdão ora vergastado (peça 104, p. 2) :
'34.2. CONVÊNIO 709498/2009 
34.2.1. Os recursos deste convênio foram repassados às empresas Sobieski e Medix Brasil em 16/8/2010 (R$ 43.488,00) e 10/9/2010 (R$ R$ 106.590,00) , respectivamente, com indícios de que nenhum dos medicamentos relacionados nas notas fiscais emitidas pelas empresas (peça 8, p. 1-22) tenha sido entregue ao município. 
34.2.2. Inicialmente cabe registrar que as notas fiscais emitidas pelas empresas Medix Brasil e Sobieski neste convênio não informavam o número do lote de fabricação dos medicamentos, contrariando o disposto o artigo 13, inciso X, da Portaria Anvisa 802/1998, c/c o art. 1º, I, da Resolução Anvisa RDC 320/2002. 
34.2.3. Inclusive, o próprio Ministério da Saúde emitiu a Orientação Técnica 001/2011 (peça 17) , por meio da qual determina que 'devem ser glosadas quaisquer despesas realizadas com distribuidores de medicamentos regularmente inscritos na Anvisa que não tenham atendido ao disposto' nas citadas normas. 
34.2.4. Esta irregularidade, além de impossibilitar a rastreabilidade dos produtos ao longo da cadeia produtiva, necessária especialmente nos casos de roubo ou de problemas de qualidade com os medicamentos, prejudica também a identificação dos produtos adquiridos nos almoxarifados municipais. 
34.2.5.O município de Capanema/PR, entretanto, utiliza um sistema informatizado de controle e movimentação de estoque para os medicamentos da assistência farmacêutica básica. Trata-se de sistema WinSaúde, de propriedade da empresa IDS Software e Consultoria, no qual são registradas todas as entradas, transferências e saídas de medicamentos. 
34.2.6. Em consulta aos relatórios extraídos do sistema WinSaúde, verificou-se que não há qualquer registro de entrada relativo às empresas Medix Brasil e Sobieski (peça 11, p. 1-2) que possa ser relacionado com as notas fiscais em análise, o que evidencia que os referidos medicamentos não foram entregues ao município. 
34.2.7. Foram verificados inclusive os registros de entrada de medicamentos fornecidos pelo Grupo Miotto (peça 11, p. 8-12) , sócios da empresa Medix Brasil, mas novamente não foi identificada qualquer relação com os medicamentos constantes das notas fiscais apresentadas.'
7.9.	No tocante à ausência de informações relativas à obrigatoriedade de identificação dos lotes e do prazo de validade de medicamentos, tal tema fora devidamente analisada no relatório fundamentador do acórdão ora vergastado. Por elucidativos, transcreve-se (peça 104, p. 8) :
'38.4.2. Análise: ao contrário do que sustentam os responsáveis, a exigência de informações relativas à obrigatoriedade de identificação dos lotes e do prazo de validade de medicamentos não é mera formalidade. Trata-se, antes de mais nada, de regulamentação de controles que visa assegurar o direito constitucional à Saúde, previsto no art. 6º da Constituição Federal de 1988. 
A ausência dessas informações impede o monitoramento de perdas por validade, relativa a itens vencidos que devem ser retirados do estoque e descartados conforme Resolução RDC ANVISA n. 306/2004, que pode indicar diminuição de consumo de determinado item, falhas no processo de armazenamento (não foi seguido o sistema 'primeiro que expira primeiro que sai') , falhas no planejamento de compras e, inclusive, desvios na armazenagem. 
Em casos, não tão raros, de problemas relacionados ao uso de medicamentos em desacordo com os requisitos de qualidade que ensejam uma ação rápida junto a fabricantes, distribuidores, instituições médicas e usuários no sentido de impedir a sua utilização, a ausência dessas informações nos documentos fiscais de aquisição e, por consequência, nos sistemas de controle de estoque e dispensação representam riscos inaceitáveis para a Saúde Pública. 
Assim, tendo em vista que tais informações são fundamentais para o correto exercício das práticas médica, de enfermagem e farmacêutica que visam assegurar o correto tratamento dos pacientes, é inconcebível que gestores municipais de Saúde que são responsáveis pela aquisição de medicamentos aleguem ignorância de dispositivos legais ou normativos que formalizam o necessário controle que primariamente visa proteger a saúde dos cidadãos brasileiros através da possibilidade de rastreabilidade e da verificação da validade dos medicamentos. 
É justamente esse aprimoramento no controle das compras públicas proporcionado indiretamente pela regulamentação que dá maior segurança a quem gere com probidade a armazenagem, a distribuição e a dispensação de medicamentos em grandes quantidades como as que são demandadas pela população junto aos postos de saúde. Sem o controle, ainda que houvesse em estoque medicamentos com especificações semelhantes aos dos adquiridos, seria impossível discriminar quais seriam aqueles adquiridos com os recursos próprios, recursos de convênios ou com os recursos regularmente transferidos aos municípios por conta do financiamento a cargo da Política de Assistência Farmacêutica (fundo a fundo) . 
Deste modo, cabe referenciar o Voto do Exmo. Ministro-Relator nos Acórdão 1267/2011-TCU-Plenário, que dispõem que cabe às empresas comprovarem, de forma inequívoca, que os produtos adquiridos foram efetivamente entregues no município, não podendo se valer da ausência, nas notas fiscais, da numeração dos lotes dos produtos farmacêuticos para suscitar dúvidas em seu favor, pela incidência do consagrado princípio geral de direito nemo auditur propriam turpitudinem allegans (ninguém pode se beneficiar da própria torpeza) . 
Nesse sentido, cabe com maior nível de responsabilização ao gestor público exigir tais comprovações. Portanto, diante desta análise propõe-se a rejeição das justificativas apresentadas.'
7.10.	Diferente do alegado, havia norma expressa sobre a necessidade de constar da nota fiscal a informação sobre o lote de fabricação dos medicamentos: Portaria 802/1998 da Agência Nacional de Vigilância Sanitária.
7.11.	Embora a norma também preveja a identificação nas embalagens com etiqueta, essa alternativa deveria ser utilizada apenas na impossibilidade de incluir a informação dos lotes na nota fiscal (§1º do art. 13) . A empresa Sobieski, não comprovou a identificação nas embalagens e tampouco justificou a impossibilidade de incluir a informação na nota fiscal, quase doze anos após a edição da norma.
7.12.	Observe-se que, caso houvessem sido especificados os lotes, a entrega poderia ser verificada mediante o registro de entrada no estoque ou de distribuição dos medicamentos. Portanto, a irregularidade atribuível à empresa referente à ausência do comprovante de entrega dos medicamentos, foi agravada pela falta de indicação dos lotes, que inviabilizou a possibilidade de rastrear a distribuição.
7.13.	A identificação da numeração dos lotes na nota fiscal seria condição básica para afastar a responsabilidade da referida empresa. Isso porque a ausência de informação dos lotes dos produtos na nota fiscal da empresa e a falta de registros que comprovem a efetiva entrega e entrada em estoque dos produtos, ou que demonstrem a distribuição aos usuários do SUS dos medicamentos, impossibilita a constatação da integral e correta aplicação dos recursos públicos nos fins a que se destinam, fazendo nascer a legítima presunção de que as verbas não foram empregadas na execução do objeto previsto, produzindo em consequência um dano ao erário.
7.14.	Declarações de terceiros, isoladamente, não são suficientes para comprovar a efetiva entrega dos medicamentos, possuem baixa força probatória e provam somente a existência da declaração, mas não o fato declarado, competindo ao interessado demonstrar a veracidade do alegado (Acórdão 5407/2016-TCU-Segunda Câmara, relatado pelo Ministro Raimundo Carreiro e Acórdão 8938/2015-TCU-Segunda Câmara, relatado pelo Ministro André de Carvalho. Sobre o tema, transcreve-se elucidativa análise empreendida no voto fundamentador do acórdão ora vergastados (peça 103, p. 2) :
'10. A mera apresentação de declarações da farmacêutica e enfermeira municipais, junto com cópia das atas das reuniões do Conselho Municipal de Saúde, instância que acompanhava a execução dos convênios, informando, à unanimidade, que o recebimento e a distribuição dos medicamentos ocorrera de forma regular, não comprova que houve a efetiva entrega.' 
7.15.	Logo, a empresa deve ser responsabilizada pelo débito. Isso pois, a falta de comprovação da entrega dos medicamentos à prefeitura, aliada à inexistência de indicação dos lotes dos produtos na nota fiscal, caracterizam grave irregularidade e descumprimento da norma da Anvisa. Por se tratar de fornecedora de medicamentos, não pode ser acolhida a justificativa de mero desconhecimento de portaria específica disciplinadora do controle.
8.	Das irregularidades atribuídas ao então prefeito e secretário municipal de saúde
8.1.	Os recorrentes Milton Kafer (então prefeito) e Antonio Valmir Viana (ex-secretário municipal de saúde) questionam as irregularidades apuradas, tendo em vista as seguintes razões (peças 151 e 155) : 
	a) a visita in loco ocorreu um ano após a aquisição dos produtos farmacêuticos. Decorrido todo este período é natural que as quantidades encontradas fossem bem menores que as adquiridas, afinal houve a distribuição dos medicamentos à população através das unidades de saúde (peça 151, p. 9) ;
	b) as atividades da Secretaria Municipal de Saúde eram acompanhadas e fiscalizadas pelo Conselho Municipal de Saúde, e periodicamente eram realizadas as prestações de contas à população através das audiências públicas, aonde os poderes executivo e legislativo demonstram toda a movimentação na Secretaria de Saúde, bem como a aplicação dos recursos públicos conforme documentos constantes do evento 48 (peça 151, p. 9) ;
	c) constam dos autos declarações da farmacêutica Adriana Fátima Zimmer e da enfermeira Camila Sartori Steffem que confirmam o recebimento e distribuição dos insumos (peça 151, p. 10) ;
	d) os depoimentos feitos em audiência, através das provas testemunhais, confirmaram que o município recebeu os insumos e que estes foram disponibilizados e distribuídos aos Munícipes (peça 151, p. 14) ;
	e) constam dos autos o demonstrativo de despesas (balanço geral - SIOP) que detalha os gastos do município com medicamentos, por exercício, considerando valores próprios e oriundos de recursos federais, além de comparativo dos gastos do município, com recursos próprios e dos convênios com o Ministério da Saúde (peça 151, p. 15) ;
	f) a indicação do número de lote e sua validade nas notas fiscais não eram de praxe, pois se tratava de uma relação entre a indústria farmacêutica e as distribuidoras, excepcionalmente este número tinha relevância, como no caso da necessidade de troca de produtos por problemas na sua industrialização (peça 151, p. 16) ;
	g) somente depois que houve a Auditoria do TCU, em 2011, é que o Ministério da Saúde editou a Orientação Técnica 00112011/MS/SR/FNS/CGAPC de 19/8/2011, orientando os receptores dos recursos a exigir o número dos lotes no corpo da nota, o que não era cobrado em procedimentos anteriores, assim inconcebível a exigência de efeitos ex tunc sobre fatos ocorrido no ano de 2009 e 2010 (peça 151, p. 17-18) ;
	h) não existem provas robustas e confiáveis que não houve entrega dos fármacos (peça 151, p. 18) ;
	i) contraditório o posicionamento do Tribunal de Contas da União que ao mesmo tempo afirma que houve distribuição e que existiam insumos, mas na sequência afirma que não existem provas da sua entrega (peça 151, p. 19) ;
	j) com a indisponibilidade de bens já consolidada na Ação Civil de improbidade administrativa, Processo 5004921-34.2016.4.04.7007, a determinação do Tribunal de Contas da União para a cobrança judicial do débito apurado no Acórdão 926/2020 caracteriza uma cobrança abusiva e um bis in idem, pois o recorrente tem direito aos recursos previstos em lei, em homenagem ao direito do contraditório e da ampla defesa (peça 151, p. 19) ;
	Análise
8.2.	As alegações apresentadas não merecem guarida.
8.3.	A falta de registros de entrada no estoque e da distribuição após o recebimento dos produtos pela prefeitura justificam a manutenção do débito de responsabilidade do ex-prefeito e do então secretário de saúde, uma vez que persiste a falta de comprovação da correta aplicação dos recursos nos fins públicos a que se destinavam. 
8.4.	O fato de haver fiscalização do Conselho Municipal de Saúde de Capanema não afasta a atuação desta Corte de Contas. De acordo com suas atribuições constitucionais, este Tribunal não está obrigado a seguir eventual entendimento de outros órgãos da Administração Pública, permitindo concluir de forma diferente, porém, fundamentada. 
8.5.	Como já informado, declarações de terceiros, isoladamente, não são suficientes para comprovar a efetiva entrega dos medicamentos, possuem baixa força probatória e provam somente a existência da declaração, mas não o fato declarado, competindo ao interessado demonstrar a veracidade do alegado (Acórdão 5407/2016-TCU-Segunda Câmara, relatado pelo Ministro Raimundo Carreiro e Acórdão 8938/2015-TCU-Segunda Câmara, relatado pelo Ministro André de Carvalho) . 
8.6.	Carece de credibilidade a alegação de inexistir norma, a época dos fatos, exigindo a identificação do número do lote do medicamento na emissão da nota fiscal. Nessa linha, vale citar a Portaria Anvisa 802/1998, além da Resolução Anvisa RDC 320/2002. A Orientação Técnica 00112011/MS/SR/FNS/CGAPC de 19/8/2011, ainda que posterior, não invalida a necessidade de cumprir os normativos da Anvisa, vigentes desde 1998. Ainda sobre o tema, transcreve-se a seguir elucidativa análise empreendida no relatório fundamentador do acórdão ora vergastado (peça 104, p. 8) :
'38.4.2. Análise: ao contrário do que sustentam os responsáveis, a exigência de informações relativas à obrigatoriedade de identificação dos lotes e do prazo de validade de medicamentos não é mera formalidade. Trata-se, antes de mais nada, de regulamentação de controles que visa assegurar o direito constitucional à Saúde, previsto no art. 6º da Constituição Federal de 1988. A ausência dessas informações impede o monitoramento de perdas por validade, relativa a itens vencidos que devem ser retirados do estoque e descartados conforme Resolução RDC ANVISA n. 306/2004, que pode indicar diminuição de consumo de determinado item, falhas no processo de armazenamento (não foi seguido o sistema 'primeiro que expira primeiro que sai') , falhas no planejamento de compras e, inclusive, desvios na armazenagem. Em casos, não tão raros, de problemas relacionados ao uso de medicamentos em desacordo com os requisitos de qualidade que ensejam uma ação rápida junto a fabricantes, distribuidores, instituições médicas e usuários no sentido de impedir a sua utilização, a ausência dessas informações nos documentos fiscais de aquisição e, por consequência, nos sistemas de controle de estoque e dispensação representam riscos inaceitáveis para a Saúde Pública. Assim, tendo em vista que tais informações são fundamentais para o correto exercício das práticas médica, de enfermagem e farmacêutica que visam assegurar o correto tratamento dos pacientes, é inconcebível que gestores municipais de Saúde que são responsáveis pela aquisição de medicamentos aleguem ignorância de dispositivos legais ou normativos que formalizam o necessário controle que primariamente visa proteger a saúde dos cidadãos brasileiros através da possibilidade de rastreabilidade e da verificação da validade dos medicamentos. É justamente esse aprimoramento no controle das compras públicas proporcionado indiretamente pela regulamentação que dá maior segurança a quem gere com probidade a armazenagem, a distribuição e a dispensação de medicamentos em grandes quantidades como as que são demandadas pela população junto aos postos de saúde. Sem o controle, ainda que houvesse em estoque medicamentos com especificações semelhantes aos dos adquiridos, seria impossível discriminar quais seriam aqueles adquiridos com os recursos próprios, recursos de convênios ou com os recursos regularmente transferidos aos municípios por conta do financiamento a cargo da Política de Assistência Farmacêutica (fundo a fundo) . Deste modo, cabe referenciar o Voto do Exmo. Ministro-Relator nos Acórdão 1267/2011-TCU-Plenário, que dispõem que cabe às empresas comprovarem, de forma inequívoca, que os produtos adquiridos foram efetivamente entregues no município, não podendo se valer da ausência, nas notas fiscais, da numeração dos lotes dos produtos farmacêuticos para suscitar dúvidas em seu favor, pela incidência do consagrado princípio geral de direito nemo auditur propriam turpitudinem allegans (ninguém pode se beneficiar da própria torpeza) . Nesse sentido, cabe com maior nível de responsabilização ao gestor público exigir tais comprovações. Portanto, diante desta análise propõe-se a rejeição das justificativas apresentadas.'
8.7.	Os demonstrativos de despesas do município não são capazes de demonstrar a regularidade na ocorrência dos fatos, pois não tem o condão de demonstrar a regularidade na aplicação dos recursos públicos por ele geridos.
8.8.	Não há contradição na decisão desta Corte de Contas, uma vez que o reconhecimento de distribuição de medicamentos pela prefeitura municipal não valida as irregularidades apuradas. Nesse sentido, destaque-se que, ao gerir recursos públicos, com a aquisição de medicamentos, há de se comprovar a regularidade no processo, incluindo a observância dos dispositivos legais que regem a matéria, de modo a estabelecer o nexo causal entre as despesas efetuadas e os recursos federais geridos. 
8.9.	Improcedente a alegação sobre a impossibilidade de imputação de débito pela ausência de prova sobre o não recebimento dos medicamentos. O ônus da prova em matéria de aplicação de recursos públicos é invertido: compete ao responsável demonstrar sua correta destinação, de acordo com normas há muito vigentes (art. 70, parágrafo único, da Constituição Federal; art. 93 do Decreto-Lei 200/1967; art. 66 do Decreto 93.872/1986) e pacificada jurisprudência deste Tribunal.
8.10.	O gestor de recursos públicos permanece obrigado a comprovar que aplicou corretamente os valores recebidos de acordo com os fins a que se destinavam, nos termos do ajuste firmado. Na ausência dessa comprovação, cabe responsabilizar o gestor pela restituição das quantias com aplicação não demonstrada, sem que seja necessário caracterizar má-fé ou dolo do responsável.
8.11.	A apresentação de nota fiscal sem identificação completa dos medicamentos, em afronta a normativos pertinentes da Anvisa, impede comprovar a entrega dos medicamentos à prefeitura, e inviabiliza aferir entrada no estoque e saída deste ou, mesmo, da distribuição aos usuários do SUS.
8.12.	A decisão emanada por esta Corte de Contas não teve por fundamento a caracterização do ato de improbidade administrativa, definido pela Lei 8.429/1992 e apurado mediante processo judicial, mas sim a aplicação da Lei 8.443/1992, Lei Orgânica deste Tribunal. Registre-se que as razões que levaram à responsabilização da recorrente na Lei 8.443/1992 já se encontram explicitadas no relatório fundamentador do acórdão ora vergastado.
8.13.	Não ocorre o bis in idem pelo fato de haver simultâneos processos nas esferas cível, criminal e administrativa. No ordenamento jurídico brasileiro vigora o princípio da independência das instâncias, em razão do qual podem ocorrer condenações simultâneas nas diferentes esferas. Dessa forma, o fato de tramitarem processos em esferas distintas não viola o princípio que veda o bis in idem, como se constata pelo teor dos artigos 935 do Código Civil, 66 do Código de Processo Penal, 126 da Lei 8.112/90 e 12 da Lei 8.429/1992.
8.14.	Os ora recorrentes, além de reiterarem vários argumentos já refutados, alegaram que a verificação in loco foi realizada quase um ano após a suposta entrega, época em que os medicamentos já teriam sido distribuídos. Embora pertinente, essa observação não elide o fato de que a constatação do relatório não se pautou apenas pela ausência de medicamentos no estoque, mas, sim, pela falta de registros que indicassem o efetivo recebimento ou a distribuição dos produtos no sistema de estoque da prefeitura. A irregularidade também decorreu da aceitação de nota fiscal incompleta apresentada pelas empresas, o que impediu comprovar a efetiva entrega dos medicamentos à prefeitura. A ausência dos medicamentos em estoque somente reforçou a constatação de que não foi comprovada a entrega dos medicamentos.
8.15.	Nessa linha, observa-se que a defesa apresentada pelo ex-prefeito e então secretário de saúde, em seu conjunto, não se mostrou hábil a afastar responsabilidades ou descaracterizar o débito a eles imputados, razão pela qual devem ser rejeitadas.
9.	Da razoabilidade do débito e da multa
9.1.	A empresa Sobieski & Sobiesk Ltda. questiona o débito e a multa tendo em vista as seguintes razões:
	a) da multa e do débito, caso não cancelados, deve se abater 10% dos valores constantes nas notas fiscais, pois como constou do próprio relatório, essa porcentagem foi considerada como entregue ao município (peça 144, p. 9) ;
	b) a responsabilidade solidária, se não for cancelada, deve ser decretada subsidiariamente, pois o próprio ex-prefeito alega ter recebido os medicamentos, e o recorrente não pode ser responsabilizado ou condenado pela destinação dos medicamentos após a entrega (peça 144, p. 9) .
	Análise
9.2.	No TCU, a imputação de responsabilidade solidária decorre de mandamento legal insculpido nos arts. 12, inciso I, e 16, § 2º, da Lei 8.443/1992. Não há que se falar, portanto, em hipótese de responsabilidade subsidiária imputada pela Corte de Contas. 
9.3.	Quanto ao recálculo do débito em decorrência da suposta entrega de 10% dos medicamentos, não há como acolher tal argumento, uma vez que a nota fiscal utilizada para comprovar a entrega dos produtos estava incompleta, sem identificação adequada dos medicamentos, em especial com apontamento do número do lote de fabricação, o que impediu comprovar a efetiva entrega à prefeitura. No mais, vale transcrição da análise empreendida no relatório fundamentador do acórdão ora vergastado (peça 104, p. 2) :
'34.2.6. Em consulta aos relatórios extraídos do sistema WinSaúde, verificou-se que não há qualquer registro de entrada relativo às empresas Medix Brasil e Sobieski (peça 11, p. 1-2) que possa ser relacionado com as notas fiscais em análise, o que evidencia que os referidos medicamentos não foram entregues ao município.'
9.4.	Assim, o requerimento da defesa não pode ser atendido.
CONCLUSÃO
10.	Em face das análises anteriores, conclui-se que:
a) não há que se falar em prescrição quando balizados pela Lei 9.873/1999 ou pelo Acórdão 1441/2016-TCU-Plenário;
b) a empresa Medicamentos de Az não teve qualquer responsabilidade sobre a inserção dos dados no sistema de controle de estoques WinSaúde. Coube à empresa a entrega da medicação com a emissão da nota fiscal, com a inserção dos dados exigidos no artigo 13, inciso X, da Portaria Anvisa 802/1998, c/c o art. 1º, I, da Resolução Anvisa RDC 320/2002;
c) a empresa Sobieski & Sobieski Ltda. deve ser responsabilizada pelo débito. Isso pois, a falta de comprovação da entrega dos medicamentos à prefeitura por meio de documento hábil, em especial pela inexistência de indicação dos lotes dos produtos na nota fiscal, caracteriza grave irregularidade e descumprimento da norma da Anvisa;
d) a falta de registros de entrada no estoque e da distribuição após o recebimento dos produtos pela prefeitura justificam a manutenção do débito de responsabilidade do ex-prefeito e do então secretário de saúde, uma vez que persiste a falta de comprovação da correta aplicação dos recursos nos fins públicos a que se destinavam
10.1.	Com isso, entende-se que apenas as alegações apresentadas pela empresa Medicamentos de Az devem ser acatadas, com exclusão de sua responsabilidade pelo débito e multa, mantendo-se a responsabilização dos demais.
PROPOSTA DE ENCAMINHAMENTO
11.	Diante do exposto, com fundamento no artigo 32, inciso I, e 33 da Lei 8.443/1992, submetem-se os autos à consideração superior, propondo-se:
a) conhecer dos recursos de reconsideração, e no mérito:
	a.1) dar provimento ao recurso da empresa Medicamentos de Az Ltda., no sentido de reformar a decisão recorrida, para afastar a sua responsabilidade pelo débito e multa que lhe foram imputados;
	a.2) negar provimento aos demais recursos;
b) comunicar aos recorrentes, à Procuradoria Regional da República no Estado do Paraná e aos demais interessados a deliberação que vier a ser proferida por esta Corte."
2.	Por sua vez, o Ministério Público junto ao TCU divergiu da unidade técnica e assim se pronunciou (peça 231) :
"Cumpre destacar, de início, a parte dispositiva da sentença proferida em 13/4/2020, no bojo da ação civil de improbidade administrativa movida pelo Ministério Público Federal acerca das mesmas ocorrências tratadas na presente TCE (peça 142, Processo 5004921-34.2016.4.04.7007/PR, Seção Judiciária do Paraná, 1ª Vara Federal de Francisco Beltrão/PR, grifos originais) :
'Ante o exposto, sopesando os fundamentos supramencionados, JULGO PARCIALMENTE PROCEDENTES os pedidos formulados na presente Ação Civil de Improbidade Administrativa, proposta pelo MINISTÉRIO PÚBLICO FEDERAL, com fundamento no artigo 487, inciso I, do Código de Processo Civil, para o efeito de: 
a) CONDENAR os réus MILTON KAEFER e ANTÔNIO VALMIR VIANA em razão da prática das condutas previstas no artigo 10, caput e inciso I, ambos da Lei nº 8.429/92, às penas de  (i)  ressarcimento do dano causado aos cofres públicos da UNIÃO, no valor de R$ 251.441,50 (duzentos e cinquenta e um mil, quatrocentos e quarenta e um reais e cinquenta centavos) , de forma solidária com os demais réus do processo;  (ii)  perda dos cargos/funções públicos por eles exercidos;  (iii)  multa civil nos valores de R$ 502.883,00 (quinhentos e dois mil, oitocentos e oitenta e três reais) , a ser paga por MILTON KAEFER, e de R$ 251.441,50 (duzentos e cinquenta e um mil, quatrocentos e quarenta e um reais e cinquenta centavos) , a ser paga por ANTÔNIO VALMIR VIANA, em ambos os casos em favor da UNIÃO, para custeio da Saúde Pública;  (iv)  proibição de contratar com o poder público ou de obter incentivos fiscais e creditícios públicos, direta ou indiretamente, pelo prazo de 5 (cinco) anos; e (v) suspensão dos direitos políticos, pelo prazo de 6 (seis) anos; 
b) CONDENAR os réus ELEMAR SOBIESKI E SOBIESKI & SOBIESKI LTDA-ME, em razão da prática das condutas previstas no artigo 9º, caput, combinado com artigo 3º, ambos da Lei nº 8.429/92, às penas de  (i)  ressarcimento do dano causado aos cofres públicos da UNIÃO, no valor de R$ 149.579,40 (cento e quarenta e nove mil, quinhentos e setenta e nove reais e quarenta centavos) , de forma solidária com os demais réus do processo;  (ii)  multa civil no valor de R$ 100.000,00 (cem mil reais) , de forma solidária entre os réus pessoa física e jurídica, a ser revertida em favor da UNIÃO para custeio da Saúde Pública; e  (iii)  proibição de contratar com o Poder Público ou de obter incentivos fiscais e creditícios públicos, direta ou indiretamente, pelo prazo de 10 (dez) anos; 
c) CONDENAR os réus ADRIANO MIOTTO e MEDIX BRASIL PRODUTOS HOSPITALARES E ODONTOLÓGICOS LTDA., em razão da prática das condutas previstas no artigo 9º, caput, combinado com artigo 3º, ambos da Lei nº 8.429/92, às penas de  (i)  ressarcimento do dano causado aos cofres públicos da UNIÃO, no valor de R$ 163.679,00 (cento e sessenta e três mil, seiscentos e setenta e nove reais) , de forma solidária com os demais réus do processo;  (ii)  multa civil no valor de R$ 327.358,00 (trezentos e vinte e sete mil, trezentos e cinquenta e oito reais) , de forma solidária entre os réus pessoa física e jurídica, a ser revertida em favor da UNIÃO para custeio da Saúde Pública; e  (iii)  proibição de contratar com o Poder Público ou de obter incentivos fiscais e creditícios públicos, direta ou indiretamente, pelo prazo de 10 (dez) anos; 
d) CONDENAR os réus MEDICAMENTOS DE AZ LTDA. e SIRLEI FÁTIMA FOLLADOR, em razão da prática das condutas previstas no artigo 9º, caput, combinado com artigo 3º, ambos da Lei nº 8.429/92, às penas de  (i)  ressarcimento do dano causado aos cofres públicos da UNIÃO, no valor de R$ 12.932,80 (doze mil, novecentos e trinta e dois reais e oitenta centavos) , de forma solidária com os demais réus do processo;  (ii)  multa civil no valor de R$ 25.865,60 (vinte e cinco mil, oitocentos e sessenta e cinco reais) , de forma solidária entre os réus pessoa física e jurídica, a ser revertida em favor da UNIÃO para custeio da Saúde Pública; e  (iii)  proibição de contratar com o Poder Público ou de obter incentivos fiscais e creditícios públicos, direta ou indiretamente, pelo prazo de 10  (dez) anos;'
Para melhor contextualização dos fundamentos da decisão judicial, seguem excertos da sentença prolatada pelo juiz federal Paulo Mário Canabarro Trois Neto (peça 142, destaques no original) :
'O elemento chave de aferição da conduta imputada na petição inicial corresponde à obtenção de vantagem econômica ilícita por certas empresas que, em atuação coligada com agentes públicos municipais, mediante a utilização de meios fraudulentos, teriam mantido em erro a UNIÃO e o Município de Capanema, simulando a realização de negócios jurídicos de compra e venda de medicamentos para encobrir o aporte ilícito de recursos do erário em favor das pessoas jurídicas rés e respectivos representantes legais [peça 142, p. 5].
 (...) 
Teoricamente, a razão das operações haveria de estar vinculada ao cumprimento de negócios jurídicos firmados em procedimentos licitatórios para a aquisição complementar, via convênio com a UNIÃO, de medicamentos destinados à distribuição gratuita na farmácia municipal junto ao Centro Municipal de Saúde, situado na Rua Aimores, 681, Centro, Capanema. É o que se extrai da leitura sistematizada dos instrumentos de convênio, pregões presenciais, contratos e justificativas emitidas pelo concedente dos convênios, conforme anexos apresentados com a inicial. 
Entretanto, não é o que revela o conjunto probatório, a partir do qual é possível afirmar que a elaboração dos convênios destinou-se à captação ilícita de recursos públicos para indevida destinação a terceiros por meio de negócios jurídicos simulados. 
Certamente que o planejamento prudente de um estoque farmacológico exigiria a previsão de generosa reserva emergencial, mas a elaboração de convênios complementares para suprir uma quantidade que supera o dobro da média de consumo por habitante, saltando dos habituais R$ 8,82 por habitante/ano para cerca de R$ 23,23 e R$ 20,03 por habitante/ano em 2010 e 2011 é, no mínimo, inusitada, incapaz de ser racionalmente defendida pelos critérios usuais de consumo. 
Ainda que Milton Kaefer, Antônio Valmir Viana e Jonas Valter, que ocupavam, respectivamente, o cargo de prefeito, secretário de saúde municipal e assistente social na época dos fatos, tenham justificado que a demanda por medicamentos é sempre maior do que a capacidade financeira do Município, motivando a aquisição em quantidade superior à média nacional para suprir a demanda reprimida, não há nenhum dado concreto e coerente apresentado neste sentido, não sendo possível afastar a desarrazoabilidade dos critérios entre demanda e aquisição de medicamentos. Não foram apresentados critérios metodológicos objetivos usualmente utilizados pela administração para o gerenciamento dos recursos médicos e para se estabelecer a margem de segurança de estocagem. 
Conquanto o então Prefeito Municipal tenha recordado que a aquisição dos medicamentos foi divulgada na imprensa local na época, havendo o registro de Jussara Kischner, que era Conselheira Municipal da Saúde, além de Jonas Valter, que trabalhava como Assistente Social na Saúde, de que foram retiradas fotos de caixas e caixas de medicamentos, não há nenhuma prova concreta neste sentido. 
Ademais, a aquisição de uma quantidade significativa de medicamentos de uma só vez sem considerar o risco de perecimento em decorrência do prazo de validade representaria uma gestão temerária da verba pública. 
Tanto é assim que Edson Wilmsen, Secretário de Saúde do Município até 2004, assinalou que mantinha o cuidado de receber os medicamentos aos poucos quando havia necessidade de aquisição de uma quantidade mais expressiva, evitando o perecimento o estoque de muitos fármacos próximos ao vencimento, garantindo-se, assim, o consumo dos produtos antes do perecimento. Cássio Delponte Vidal, auditor do Tribunal de Contas da União que fez a vistoria em Capanema, assinalou que determinados Municípios recebem os medicamentos aos poucos quando há aquisição de uma quantidade maior, evitando, assim, que os fármacos pereçam até a efetiva distribuição. Há Municípios que pagam para uma entrega futura. 
Mesmo que os medicamentos tivessem sido entregues da maneira como sustentado pelos depoentes, não havendo a adoção de nenhuma cautela para evitar o perecimento, tanto que sequer constava a data de validade nas notas fiscais, a aquisição de tantos fármacos a uma só vez representaria um descaso com a verba pública, representando ato ímprobo pelos réus. 
O auditor do Tribunal de Contas destacou que o Município adotava um sistema informatizado de controle de entrada e saída dos medicamentos, mas não registrou a movimentação de nenhum medicamento inerente ao primeiro convênio, sendo cadastrado apenas 10% do segundo. Destacou que a quantidade de medicamentos encontrada no estoque era manifestamente desproporcional aos contratos, sendo suficiente para concluir que o produto não foi entregue. 
Descabe a alegação de que o estoque decorrente do convênio teria se exaurido durante o período entre as supostas entregas e a visita pelos Auditores do TCU: estivesse ingressado em estoque, ao menos parte do produto licitado estaria presente por ocasião da inspeção física. 
Quanto à assertiva de que os medicamentos estariam distribuídos em locais diversos da fiscalização, tendo em vista que os postos com maior procura pela população estariam situados no meio rural, de modo que o fiscal não inspecionou o local correto, vale ponderar que não seria atribuição do auditor do Tribunal de Contas fazer uma procura minuciosa dos produtos em todos os locais possíveis. Na verdade, a fim de cooperar com a fiscalização, demonstrando a lisura da administração dos recursos púbicos, competiria ao Município orientar ao fiscal do TCU sobre os locais em que os medicamentos estariam depositados, comprovando, assim, a idoneidade dos convênios e cumprimento integral dos contratos celebrados com as empresas. Não havendo orientação oportuna neste sentido, diante da presunção de legitimidade dos atos administrativos, presume-se que o fiscal vistoriou o local onde deveriam estar armazenados os medicamentos, mas estes não foram encontrados. 
Não se pode relevar os prejuízos ao erário diante da falha do sistema informatizado. Na verdade, como o sistema era falho, tanto que Cleomar Walter afirmou que havia um 'sisteminha' sim, mas que era impossível o controle de entrada e saída de medicamentos, não havendo um sistema efetivo de controle na época, seria exigível, então, que o repasse dos fármacos fosse formalizado por anotações em documentos físicos. Mesmo que tenham transcorrido alguns meses entre a aquisição dos fármacos e a vistoria pelo auditor do Tribunal de Contas, sem um registro da distribuição dos medicamentos, a inexistência dos produtos na época da vistoria não pode ser atribuída simplesmente ao consumo sem nenhuma anotação neste sentido. 
Outro elemento que merece cuidadosa atenção é a controvertida entrega das mercadorias licitadas, que foi amplo objeto de debate nas investigações do TCU, em Comissões Municipais e também nestes autos. 
As notas fiscais de saída, conquanto tenham arrolado os medicamentos objetos das licitações, omitiram informações importantes à rastreabilidade das mercadorias (número de lote dos fármacos a fim de acompanhar o caminho trilhado desde a fabricação até o consumo final) e sobre os transportadores das cargas (que poderia confirmar as circunstâncias da entrega) . 
Nesse contexto, dada a ausência de informações basilares à aferição concreta da existência e cumprimento das obrigações pactuadas, o conjunto probatório haveria de contar com elementos auxiliares consistentes à demonstração da entrega dos medicamentos. 
É preciso registrar que o ex-prefeito sequer instaurou sindicância para apurar os fatos relatados na auditoria do Tribunal de Contas, deixando, assim, de adotar medidas efetivas para minimizar o prejuízo e identificar os responsáveis pelos ilícitos em exame. Questionado sobre o aumento do consumo de medicamentos por habitantes, restringiu-se a assegurar que havia uma demanda reprimida, sem apontar detalhes técnicos que justificariam aquisição tão elevada de fármacos. Sobre o ponto, aliás, registrou que era questão técnica, não era ele quem dizia para adquirir os produtos, pois não tinha conhecimento da necessidade, apenas autorizava o pagamento. 
Na condição de prefeito, assinou os editais dos pregões presenciais que previam a execução da licitação para a aquisição de uma quantidade de medicamentos superior à demanda da municipalidade. Após, com o objetivo de desviar montante dos cofres públicos, autorizou o pagamento dos medicamentos através de notas fiscais que não traziam os lotes entregues, fato que comprovaria que os produtos não teriam sido recebidos pelo município. MILTON KAFER também não exigiu de sua equipe gestora um efetivo controle de estoque, encobrindo os atos ímprobos praticados. Por ser o signatário do Convênio, era o responsável primário pela boa gestão dos recursos públicos repassados pela UNIÃO. Era sua obrigação adotar todas as medidas que inibissem a má aplicação das verbas e o seu desvio.
ANTÔNIO VALMIR VIANA, então Secretário Municipal de Saúde, também deve ser responsabilizado nos termos da inicial. Reconheceu que o sistema de controle informatizado era falho, mas não adotou, ainda assim, nenhuma medida para controlar a distribuição dos fármacos à população. Deixou de apresentar qualquer prova documental neste sentido. Não exigia número de lote nas notas fiscais, o que inviabilizava o rastreamento dos produtos, conforme depoimento prestado pelo auditor do Tribunal de Contas. 
O dolo na conduta dos fornecedores e de seus administradores emerge da não-entrega injustificada das substâncias licitadas, da emissão fraudulenta de notas fiscais e do auferimento de vantagem pecuniária decorrente de negócio jurídico simulado. Tais circunstâncias demonstram a vontade consciente de obterem lucro indevido em prejuízo do erário, sendo as condutas voltadas finalisticamente à indevida apropriação. 
A simulação de entrega do produto da licitação e o apoderamento da verba pública da forma como levada a efeito não teria como ocorrer sem a unidade de desígnios entre as pessoas jurídicas rés, seus administradores e parte dos gestores públicos do Município de Capanema/PR. MILTON KAEFER E ANTÔNIO VALMIR VIANA causaram dano ao Erário concorrendo para o desvio de verba pública federal e municipal, ilegalmente incorporada ao patrimônio de pessoas físicas e jurídicas. Incorreram, assim, nas normas proibitivas dos artigos 10, caput e inciso I, restando absorvidas as condutas insertas no art. 11, caput e inciso I, da Lei n. 8.429/92.
Nessa primeira fase, da elaboração dos convênios, é que se vê a principal exteriorização da conduta do ex-prefeito que lançou mão de falsos motivos à captação dos recursos federais. 
O réu pôs em erro a UNIÃO ao aduzir e fundamentar demanda farmacológica exacerbada à real situação. Ato contínuo, assinou os processos de licitação dando início à execução dos convênios. Por fim, firmou os contratos decorrentes das correspondentes adjudicações, fase a partir da qual teve sequência o esquema com a omissão consciente quanto a condutas que ordinariamente deveria ter adotado, e das quais também se exterioriza o dolo, ainda que eventual. 
Com efeito, conquanto hipoteticamente factível que os atos de convênio poderiam decorrer de mero descuido na conferência dos critérios técnicos, as circunstâncias que envolvem o caso estão mais a demonstrar a presença do dolo (ainda que eventual) , e não de mera culpa. Inclusive alguns elementos extraídos das investigações administrativas dão a configuração de ser a conduta dolosa. 
Não havia controle de entrada e saída dos fármacos. Não há comprovação da efetiva entrega de todos os medicamentos adquiridos. A omissão no dever funcional em relação a tais irregularidades já seria suficiente para, por si só, legitimar a imputação de eventual resultado danoso a título de dolo, pois a violação do dever legal de probidade e de autotutela, do ponto de vista criminal, permitira a imputação direta do resultado aos agentes responsáveis pela omissão, enquadrando-o no artigo 13, § 2º, a, do Código Penal, que trata dos crimes comissos por omissão. Mas ainda que não fosse essa a situação, a inércia consciente na adoção de condutas tendentes a salvaguardar o patrimônio público está, no caso concreto, mais relacionada ao dolo direto ou à aceitação de um possível resultado danoso (dolo eventual) , do que propriamente ao juízo subjetivo equivocado, de que da omissão não resultaria nenhum mal à Administração (culpa consciente) . 
Ora, a ideia de culpa é rechaçada pelas próprias circunstâncias. Não comprovar, por qualquer meio, o efetivo ingresso dos medicamentos adquiridos por meio dos convênios firmados, inclusive por ocasião da auditoria do TCU, ou simplesmente ter autorizado a destinação dos fármacos sem nenhuma escrituração prévia ou mesmo contabilização de saída é circunstância elementar que passa ao largo do que de ordinário se esperaria de um administrador público. Não é factível que numa situação dessas o acusado tenha simplesmente imaginado que nenhum prejuízo decorreria da postura passiva adotada. 
Prosseguindo, também não passa despercebido que a conduta do ex-prefeito e do secretário municipal de saúde nas fases de investigações tangenciaram pontos críticos da lide, sem o correspondente esclarecimento de elementos cruciais à descaracterização do dolo correspondente à violação do dever legal de tutela do patrimônio público. Eis algumas das questões para as quais nenhuma resposta foi conferida pela defesa: Qual a justificativa concreta para a incongruência quantitativa e qualitativa da lista de fármacos e para a ausência de estipulação contratual de cláusula de substituição de substâncias sujeitas a vencimento após a entrega? O que motivou a despreocupação de cobrar a elaboração de controle, ainda que provisório e temporário, dos registros de entrada e saída dos fármacos? Onde foram estocados os medicamentos adquiridos e quais os documentos aptos a comprovar a efetiva entrega e distribuição, considerando que, por ocasião da auditoria do TCU, nada foi encontrado? 
As omissões conscientes quanto ao dever de tutelar o fluxo de material público aliado ao silêncio eloquente dos réus concernente ao esclarecimento dos obscuros acontecimentos apurados são elementos que permitem concluir pela concorrência dolosa na captação e destinação indevida de recursos. 
Grife-se, por fim, que, embora inexista comprovação efetiva do favorecimento econômico, a responsabilização pelos atos praticados é a medida que se impõe, sobretudo porque o favorecimento não se mostra como conditio sine qua non à caracterização do ilícito (inteligência dos artigos 9, 10 e 11 da Lei nº 8.429/92) . 
Considerando o engrandecimento patrimonial a partir de ato lesivo ao patrimônio público e com prejuízo a princípios da administração (em específico o dever de honestidade) , SOBIESKI &SOBIESKI LTDA-ME, ELEMAR SOBIESKI, MEDIX BRASIL PRODUTOS HOSPITALARES E ODONTOLÓGICOS LTDA, ADRIANO MIOTTO, MEDICAMENTOS DE AZ LTDA e SIRLEI FÁTIMA FOLLADOR incorreram em condutas vedadas pelos artigos 9º, caput, observada a norma de extensão pessoal contida no art. 3º desse mesmo diploma legal, restando absorvidas as condutas violadoras dos artigos 10, caput, e 11, caput e inciso I, da Lei nº 8.429/92. 
A teor da prova recolhida, inexistem elementos suficientes a vincular os fornecedores pessoas jurídicas (e seus administradores) à fase de elaboração das listas de medicamentos a serem adquiridos mediante convênio. O mesmo, porém, não pode se dizer das condutas adotadas pelos fornecedores por ocasião do cumprimento da obrigação assumida após a licitação. Há caracteres probatórios que revelam uma atuação conjunta entre os distribuidores e os gestores públicos no que tange à fase de cumprimento dos objetos licitados. A simulação de entrega do produto da licitação e o apoderamento da verba pública pelas empresas, da forma como levada a efeito, não teria como ocorrer sem a unidade de desígnios entre as pessoas jurídicas rés, seus administradores e parte dos gestores públicos do Município de Capanema/PR. 
O dolo na conduta dos fornecedores e de seus administradores que fisicamente representaram as pessoas jurídicas fornecedoras perante nas licitações investigadas emerge da não-entrega injustificada das substâncias licitadas, da emissão fraudulenta de notas fiscais e do auferimento de vantagem pecuniária decorrente de negócio jurídico simulado. Tais circunstâncias demonstram a vontade consciente de obterem lucro indevido em prejuízo do Erário, sendo as condutas voltadas finalisticamente à indevida apropriação. 
Vale registrar, enfim, que há ações de improbidade ajuizadas pela UNIÃO em face das empresas rés SOBIESKI &SOBIESKI LTDA-ME e MEDIX BRASIL PRODUTOS HOSPITALARES E ODONTOLÓGICOS LTDA e seus representantes por fatos semelhantes que ocorreram em outros Municípios, conforme se verifica nos processos n° 5004479-38.2011.404.7009 em trâmite na 2ª Vara Federal de Ponta Grossa; nº 5003379-57.2011.404.7006 que tramitou na 1ª Vara Federal de Guarapuava, bem como n° 5004431-85.2011.404.7007 que tramita em fase de cumprimento de sentença neste Juízo. 
Confirmando-se, assim, o ato de improbidade administrativa cometido pelos réus, é imperioso, então, o exame das sanções impostas pelo artigo 12, da Lei nº 8.429/92: 
Art. 12. Independentemente das sanções penais, civis e administrativas previstas na legislação específica, está o responsável pelo ato de improbidade sujeito às seguintes cominações, que podem ser aplicadas isolada ou cumulativamente, de acordo com a gravidade do fato: 
I - na hipótese do art. 9°, perda dos bens ou valores acrescidos ilicitamente ao patrimônio, ressarcimento integral do dano, quando houver, perda da função pública, suspensão dos direitos políticos de oito a dez anos, pagamento de multa civil de até três vezes o valor do acréscimo patrimonial e proibição de contratar com o Poder Público ou receber benefícios ou incentivos fiscais ou creditícios, direta ou indiretamente, ainda que por intermédio de pessoa jurídica da qual seja sócio majoritário, pelo prazo de dez anos; 
II - na hipótese do art. 10, ressarcimento integral do dano, perda dos bens ou valores acrescidos ilicitamente ao patrimônio, se concorrer esta circunstância, perda da função pública, suspensão dos direitos políticos de cinco a oito anos, pagamento de multa civil de até duas vezes o valor do dano e proibição de contratar com o Poder Público ou receber benefícios ou incentivos fiscais ou creditícios, direta ou indiretamente, ainda que por intermédio de pessoa jurídica da qual seja sócio majoritário, pelo prazo de cinco anos; 
III - na hipótese do art. 11, ressarcimento integral do dano, se houver, perda da função pública, suspensão dos direitos políticos de três a cinco anos, pagamento de multa civil de até cem vezes o valor da remuneração percebida pelo agente e proibição de contratar com o Poder Público ou receber benefícios ou incentivos fiscais ou creditícios, direta ou indiretamente, ainda que por intermédio de pessoa jurídica da qual seja sócio majoritário, pelo prazo de três anos. 
Parágrafo único. Na fixação das penas previstas nesta lei o juiz levará em conta a extensão do dano causado, assim como o proveito patrimonial obtido pelo agente.'
2.1. ELEMAR SOBIESKI e SOBIESKI & SOBIESKI LTDA-ME
As penalidades a serem aplicadas aos acusados vinculam-se às diretrizes estabelecidas no art. 12, I, da Lei de Improbidade Administrativa, que no caso sobrepõem-se às previstas nos demais incisos. 
Com relação a ELEMAR SOBIESKI, trata-se de pessoa que, confundindo-se à pessoa jurídica da qual é administrador, enriqueceu a partir do ilícito, de forma que a ele e à pessoa jurídica são aplicáveis a penalidade de perdimento de bens e valores necessários à satisfação do dano material correspondente aos Convênios nº 709498 e 710630/2009, a operar-se em favor da União. 
Outrossim, atento ao enriquecimento experimentado  (R$ 74.789,70 - correspondentes às notas fiscais nº 1357262, 1357324, 1357387, 1357468, 1357523 e 156) , ao prejuízo material suportado pelo erário (idêntico ao dano) , à culpabilidade dos agentes - que não só se favoreceram, como também concorreu decididamente para a prática do ato ímprobo - e também à importância do bem jurídico secundariamente prejudicado (direito à saúde) , tem lugar a multa civil, a reverter em favor do ente federal lesado para posterior emprego na área da Saúde. Assim, além do perdimento de bens e valores até a satisfação do prejuízo decorrente de seus atos, a pena de multa vai fixada em R$ 149.579,40 (cento e quarenta e nove mil, quinhentos e setenta e nove reais e quarenta centavos) , valor correspondente a 2 (duas) vezes o montante do acréscimo patrimonial obtido com a prática da atividade ímproba, que, sem ofender o teto previsto pelo art. 12, I, da Lei n. 8.429/92, confere alcance suficiente e adequado a atender as feições retributiva e pedagógica próprias de um regime constitucional de penalização. 
Por fim, à prevenção quanto ao risco da reincidência e também com o objetivo de amplificar a proteção ao patrimônio público, decreta-se penalidade consistente na proibição de contratar com o Poder Público ou receber benefícios ou incentivos fiscais ou creditícios, direta ou indiretamente, ainda que por intermédio de pessoa jurídica da qual seja sócio majoritário, pelo prazo de 10 (dez) anos. 
Por fim, no que se refere à suspensão dos direitos políticos, nada obstante a gravidade dos fatos praticados pelo réu pessoa física, na condição de representante da empresa, diante da aplicação das sanções de ressarcimento do dano ao erário, multa civil e proibição de contratar com o Poder Público, entendo desnecessária a aplicação dessa sanção na casuística. 
As penalidades aqui estabelecidas hão de alcançar solidariamente os dois réus, pois indistintas e agregadas foram as atuações de ambos na prática do ato ímprobo. 
2.2. ADRIANO MIOTTO e MEDIX BRASIL PRODUTOS HOSPITALARES E ODONTOLÓGICOS LTDA. 
Quanto ao grau de culpabilidade, enriquecimento obtido e prejuízos materiais e imateriais decorrentes, a situação se assemelha àquela verificada no item anterior, distinguindo-se apenas quantitativamente, tendo em vista o prejuízo causado  (R$ 163.679,00 - correspondentes às notas fiscais nº 643, 644, 645 e 1130) . Daí que observadas as mesmas premissas descritas, fixa-se solidariamente entre esses acusados a (i) pena de perdimento de bens e valores até a satisfação do prejuízo decorrente de seus atos, aliada à (ii) proibição de contratar com o Poder Público ou receber benefícios ou incentivos fiscais ou creditícios, direta ou indiretamente, ainda que por intermédio de pessoa jurídica da qual seja sócio majoritário, pelo prazo de 10 (dez) anos, e à (iii) multa civil em R$ 327.358,00 (trezentos e vinte e sete mil, trezentos e cinquenta e oito reais) , valor correspondente a 2 (duas) vezes o montante do acréscimo patrimonial obtido com a prática da atividade ímproba. 
As penalidades aqui estabelecidas hão de alcançar solidariamente os dois réus, pois indistintas e agregadas foram as atuações de ambos na prática do ato ímprobo. 
2.3. MEDICAMENTOS DE AZ LTDA. e SIRLEI FÁTIMA FOLLADOR 
Quanto ao grau de culpabilidade, enriquecimento obtido e prejuízos materiais e imateriais decorrentes, a situação também se assemelha àquela verificada no primeiro item, distinguindo-se apenas quantitativamente, causando prejuízo de R$ 12.932,80 - correspondente à nota fiscal nº 1566. Daí que observadas as mesmas premissas descritas, fixa-se solidariamente entre esses acusados a (i) pena de perdimento de bens e valores até a satisfação do prejuízo decorrente de seus atos, aliada à (ii) proibição de contratar com o Poder Público ou receber benefícios ou incentivos fiscais ou creditícios, direta ou indiretamente, ainda que por intermédio de pessoa jurídica da qual seja sócio majoritário, pelo prazo de 10 (dez) anos, e à (iii) multa civil em R$ 25.865,60 (vinte e cinco mil, oitocentos e sessenta e cinco reais) , valor correspondente a 2 (duas) vezes o montante do acréscimo patrimonial obtido com a prática da atividade ímproba. As penalidades aqui estabelecidas hão de alcançar solidariamente os dois réus, pois indistintas e agregadas foram as atuações de ambos na prática do ato ímprobo. 
2.4. MILTON KAEFER e ANTÔNIO VALMIR VIANA 
Na forma da fundamentação supra, os réus praticaram as condutas do artigo 10, caput, e inciso I, da Lei nº 8.429/92:
'Art. 10. Constitui ato de improbidade administrativa que causa lesão ao erário qualquer ação ou omissão, dolosa ou culposa, que enseje perda patrimonial, desvio, apropriação, malbaratamento ou dilapidação dos bens ou haveres das entidades referidas no art. 1º desta lei, e notadamente: 
I - facilitar ou concorrer por qualquer forma para a incorporação ao patrimônio particular, de pessoa física ou jurídica, de bens, rendas, verbas ou valores integrantes do acervo patrimonial das entidades mencionadas no art. 1º desta lei; 
 (...) ' 
Dois foram os convênios fraudados por estes réus, observado o mesmo modelo de atuação e a mesma finalidade. Daí que para fixação das penalidades se observará o agrupamento de fatos, considerando-os como desdobramentos de única ação. 
No que diz respeito às penalidades, a teor do enquadramento normativo acima referido, vinculam-se aos preceitos do artigo 12, II, da Lei de Improbidade Administrativa: 
'Art. 12. Independentemente das sanções penais, civis e administrativas previstas na legislação específica, está o responsável pelo ato de improbidade sujeito às seguintes cominações, que podem ser aplicadas isolada ou cumulativamente, de acordo com a gravidade do fato: 
 (...) 
II - na hipótese do art. 10, ressarcimento integral do dano, perda dos bens ou valores acrescidos ilicitamente ao patrimônio, se concorrer esta circunstância, perda da função pública, suspensão dos direitos políticos de cinco a oito anos, pagamento de multa civil de até duas vezes o valor do dano e proibição de contratar com o Poder Público ou receber benefícios ou incentivos fiscais ou creditícios, direta ou indiretamente, ainda que por intermédio de pessoa jurídica da qual seja sócio majoritário, pelo prazo de cinco anos;'
Inicialmente, impõe-se a condenação de ambos, de forma solidária com os demais réus, ao ressarcimento do dano causado aos cofres públicos da União, consistente na devolução do valor de R$ 251.441,50 (duzentos e cinquenta e um mil, quatrocentos e quarenta e um reais e cinquenta centavos) , a ser atualizado por ocasião da execução da sentença. 
Os réus, enquanto no exercício dos cargos de Prefeito e Secretário Municipal de Saúde, desempenhavam função pública relevantíssima, notadamente quanto à confiança depositada pela população e a responsabilidade no gerenciamento do sistema de saúde pública do município. Aproveitando-se dessa condição, afrontaram o dever de impessoalidade em proveito próprio, de modo a denegrir a imagem do serviço público e dos agentes políticos em geral. A prática do ato ímprobo revela afronta aos deveres de lealdade e honestidade, pelo que se conclui não possuírem condições de atuar no funcionalismo público. 
Assim, aplico a sanção de perda da função pública aos réus. 
Igualmente tem lugar aqui a penalidade da multa civil como forma de retribuição pelo mal cometido e também para conferir feição pedagógica à punição. Assim, observados os limites do artigo 12, II, da Lei nº 8.429/92, computados os prejuízos suportados pelo Erário e ponderada a culpabilidade de tais réus (diferenciada inclusive em razão dos diferentes graus de responsabilidade inerentes a cada uma das funções públicas) , as multas vão fixadas da seguinte forma: 
MILTON KAEFER: multa civil no valor de R$ 502.883,00 (quinhentos e dois mil, oitocentos e oitenta e três reais) , valor correspondente a 2 (duas) vezes o montante do acréscimo patrimonial obtido com a prática da atividade ímproba, a ser destinado à UNIÃO para custeio da Saúde; 
ANTÔNIO VALMIR VIANA: multa civil no valor de R$ 251.441,50 (duzentos e cinquenta e um mil, quatrocentos e quarenta e um reais e cinquenta centavos) , valor correspondente a 1 (um) vez o montante do acréscimo patrimonial obtido com a prática da atividade ímproba, a ser destinado à UNIÃO para custeio da Saúde. 
Reputa-se adequada também a inclusão da penalidade de proibição de contratar com o poder público ou de obter incentivos fiscais e creditícios públicos, direta ou indiretamente, a perdurar pelo prazo de 5 (cinco) anos. Tal medida tem espaço no presente caso como meio de amplificar a proteção ao Erário, inibindo por tempo razoável o reingresso desses agentes no quadro público ou mesmo o estabelecimento de relações jurídicas contratuais com o Poder Público. 
Por fim, no que se refere à suspensão dos direitos políticos - a ser aplicada no patamar de 5 (cinco) a 8 (oito) anos (Lei Federal nº 8.429/1992, artigo 12, inciso II) -, a gravidade dos fatos apurados no feito legitima a imposição da medida aos réus em patamar acima do mínimo legal, mas não no máximo cominado, que deve ser reservado aos atos ímprobos que acarretem prejuízo na casa dos milhões de reais. Desse modo, é prudente, consideradas as particularidades do caso concreto, dosar a reprimenda em 6 (seis) anos, máxime porque outras sanções foram aplicadas, cumulativamente, nesta sentença.'
Em sede de embargos de declaração, sobreveio, em 23/8/2020, a sentença que segue, a qual retificou o valor devido pelos réus Elemar Sobieski e Sobieski & Sobieski Ltda-ME, reduzindo-o de R$ 149.579,40 para R$ 74.829,70, conforme segue (grifos originais) :
'Tratam-se de Embargos de Declaração opostos tempestivamente por MEDIX BRASIL PRODUTOS HOSPITALARES E ODONTOLOGICOS LTDA, SOBIESKI E SOBIESKI LTDA-ME e ELEMAR SOBIESKI  em relação à sentença proferida no evento 412/SENT1.
Alegou a embargante MEDIX BRASIL PRODUTOS HOSPITALARES E ODONTOLOGICOS LTDA que a sentença definiu que as notas fiscais de saída teriam omitido informações importantes para a rastreabilidade das mercadorias, como número de lote e os transportadores das cargas, estando em dissonância com a nota fiscal n° 1130 do evento 62/NFISCAL13 que contém o número de lotes, fármacos, data de vencimento, devendo ser descontado, da condenação, as mercadorias anotadas no documento. Também deve ser ressalvado, dos valores a ser restituídos, que 10% dos medicamentos foram entregues. Embora a fundamentação exposta na sentença tenha sido clara neste sentido, houve a condenação à restituição integral dos valores referidos nos convênios.
Por sua vez, os embargantes SOBIESKI E SOBIESKI LTDA-ME e  ELEMAR SOBIESKI alegaram que há contradição na sentença, tendo em vista que a ré foi condenada, segundo a fundamentação, ao pagamento de multa no valor de R$ 149.579,40 (cento e quarenta e nove mil, quinhentos e setenta e nove reais e quarenta centavos) , constando, porém, no dispositivo, a condenação de ELEMAR SOBIESKI E SOBIESKI & SOBIESKI LTDA-ME ao ressarcimento de danos ao erário no valor de R$ 149.579,40 (cento e quarenta e nove mil, quinhentos e setenta e nove reais e quarenta centavos) , além de multa civil no valor de R$ 100.000,00 (cem mil reais) .
Vieram os autos conclusos.
É o RELATÓRIO.
FUNDAMENTO e DECIDO.
Os embargos declaratórios interpostos pela MEDIX (evento 429) não merecem acolhimento.
Isso porque, a despeito das alegações do embargante, não se detecta qualquer omissão ou erro no decisum questionado.
No caso dos autos, embora a nota fiscal referida nos embargos contivesse elementos que permitissem a rastreabilidade, conforme sustentou a embargante, a inexistência de dados como o número de lote é apenas um dos fundamentos para a condenação. Como os medicamentos não foram encontrados durante a auditoria, havendo provas suficientes para confirmar a assertiva, conforme fundamentado na sentença, a regularidade aparente da nota fiscal não justifica a exclusão dos respectivos valores. Inexistindo documentação complementar à nota fiscal, indicando a entrega dos fármacos, é incabível a exclusão dos valores anotados no documento.
Noutro ponto, embora tenha sido definido na fundamentação que 10% dos medicamentos foram entregues, é importante observar que a sentença está em consonância com os pedidos da inicial, condenando os réus à restituição integral dos valores recebidos pelos réus. É razoável que assim seja porque o percentual é uma mera estimativa, demonstrando que o auditor do Tribunal de Contas encontrou uma quantidade pouco significativa dos produtos. Isso, porém, não justifica uma redução proporcional da condenação, pois não há, nos autos, provas concretas acerca dos fármacos que foram efetivamente encontrados. Não se deve, simplesmente, descontar 10% da condenação, pois não há elementos indicativos dos produtos que foram apresentados à municipalidade ou seu valor, ao passo que a dúvida, neste caso, deve militar em favor do interesse público.
Ademais, pretendendo discutir os critérios utilizados para a condenação a fim de reduzir os valores expostos na sentença, a parte ré deverá manejar o recurso adequado, visto que os embargos de declaração não se prestam, ordinariamente, à reforma do julgado.
Impõe-se, portanto, o não acolhimento da insurgência da MEDIX BRASIL PRODUTOS HOSPITALARES E ODONTOLOGICOS LTDA, a ensejar a manutenção da sentença combatida em relação aos pontos questionados pela empresa.
Por outro lado, os embargos declaratórios da empresa SOBIESKI LTDA-ME e de ELEMAR SOBIESKI (evento 432) merecem acolhimento.
Observa-se na fundamentação exposta na sentença que Sobieski & Sobieski Ltda recebeu R$ 43.488,00, mediante a celebração do contrato n° 146/2010, decorrente do Convênio n° 709498, bem como R$ 31.341,70, mediante a celebração do contrato n° 96/2011, decorrente do Convênio nº 710630, resultando em prejuízo material suportado pelo erário no valor de R$ 74.829,70 (setenta e quatro mil, oitocentos e vinte e nove reais, setenta centavos) , que deve ser ressarcido aos cofres públicos da UNIÃO. Já a multa civil foi fixada em valor correspondente a 2 (duas) vezes o montante do acréscimo patrimonial obtido com a prática da atividade ímproba, somando, assim, R$ 149.579,40 (cento e quarenta e nove mil, quinhentos e setenta e nove reais e quarenta centavos) .
Como a fundamentação está em consonância com os documentos apresentados, os embargos são procedentes, reconhecendo o erro material no item 'b' do dispositivo da sentença, que deve ser retificado, devendo constar o seguinte:
[...]
b)  CONDENAR os réus ELEMAR SOBIESKI E SOBIESKI & SOBIESKI LTDA-ME, em razão da prática das condutas previstas no artigo 9º, caput, combinado com artigo 3º, ambos da Lei nº 8.429/92, às penas de  (i)  ressarcimento do dano causado aos cofres públicos da UNIÃO, no valor de R$ 74.829,70 (setenta e quatro mil, oitocentos e vinte e nove reais, setenta centavos) , de forma solidária com os demais réus do processo;  (ii)  multa civil no valor de R$ 149.579,40 (cento e quarenta e nove mil, quinhentos e setenta e nove reais e quarenta centavos) , de forma solidária entre os réus pessoa física e jurídica, a ser revertida em  favor da UNIÃO para custeio da Saúde Pública; e  (iii)  proibição de contratar com o Poder Público ou de obter incentivos fiscais e creditícios públicos, direta ou indiretamente, pelo prazo de 10 (dez) anos;
[...]
DISPOSITIVO
Ante o exposto, REJEITO os Embargos de Declaração opostos por MEDIX BRASIL PRODUTOS HOSPITALARES E ODONTOLOGICOS LTDA e ACOLHO a insurgência de SOBIESKI E SOBIESKI LTDA-ME e ELEMAR SOBIESKI em relação à sentença proferida no evento 412/SENT1, com fundamento no artigo 1.022, inciso III, do Código de Processo Civil.
Publicada e registrada eletronicamente. Intimem-se.
Subsequentemente, cumpra-se a decisão do evento 412/SENT1.'
No âmbito do Tribunal Regional Federal da 4ª Região, o processo aguarda o julgamento das apelações interpostas pelo sr. Adriano Miotto, sócio-administrador da Medix Brasil, e pelo sr. Antônio Valmir Viana, ex-secretário municipal de saúde de Capanema/PR (Processo 5001257-19.2021.4.04.7007) .
Com as devidas vênias, o Ministério Público de Contas dissente parcialmente da proposição da Serur e opina pela negativa de provimento de todos os recursos de reconsideração. 
No que mais interessa ao desate do presente feito, no tocante às condições de pagamento, ao prazo e às condições de entrega, bem como às obrigações da contratada, as avenças firmadas pela municipalidade com as empresas citadas solidariamente previam o seguinte:
a)  Convênio 709498:
- Contrato 145/2010  (Medix Brasil, R$ 106.590,00, peça 1, pp. 58/63, do TC Processo 009.642/2013-7) ;
- Contrato 146/2010  (Sobieski e Sobieski Ltda., R$ 43.488,00, peça 1, pp. 64/70, do TC Processo 009.642/2013-7) ;
'CLÁUSULA TERCEIRA - DAS CONDIÇÕES DE PAGAMENTO
O pagamento será efetuado 15 dias após a entrega dos produtos, mediante a apresentação de Notas Fiscais de acordo com os Decretos Estaduais nº 3.329 e nº 3.330, em nome da Prefeitura Municipal de Capanema, emitindo as notas fiscais em separado, de acordo com os lotes do processo licitatório, quando for o caso, discriminando, ainda, todos os dados constantes na proposta da licitação e após terem sido aprovados pelo Setor competente do mesmo.'
'CLÁUSULA QUINTA - DO PRAZO E CONDIÇÕES DE ENTREGA
Os produtos deverão ser entregues no prazo de 10 (dez) dias úteis, após a assinatura do presente contrato.
Os produtos deverão estar em conformidade com as normas vigentes. Todos os produtos entregues serão recebidos e conferidos. Os produtos que apresentarem problemas e/ou defeitos serão rejeitados, obrigando-se o fornecedor a substituí-los, sem prejuízo para a Prefeitura do Município de Capanema. Apurada, em qualquer tempo, divergência entre as especificações pré-fixadas e o fornecimento efetuado, serão aplicadas à CONTRATADA sanções previstas neste edital e na legislação vigente.
O prazo de validade deste Pregão Presencial é de 150 dias, contados a partir da assinatura do contrato.'
'CLÁUSULA SEXTA - DOS DIREITOS E RESPONSABILIDADES DAS PARTES
PARÁGRAFO ÚNICO - Constituem direitos do CONTRATANTE receber o objeto deste Contrato nas condições avençadas, e da CONTRATADA receber o valor ajustado na forma e prazo convencionados.
 (...) 
II - Constituem obrigações da CONTRATADA:
a) prestar o fornecimento na forma ajustada; 
 (...) 
d) apresentar, sempre que solicitado, durante a execução do contrato, documentos que comprovem estar cumprindo a legislação em vigor quanto às obrigações assumidas na licitação, em especial, encargos sociais, trabalhistas, previdenciários, tributários, fiscais e comerciais.'
b)  Convênio 710630:
- Contrato 94/2011  (Medicamentos de AZ Ltda., R$ 12.932,80, peça 2, pp. 71/5, do TC Processo 009.642/2013-7) 
- Contrato 95/2011  (Medix Brasil, R$ 57.089,00, peça 2, pp. 59/64, do TC Processo 009.642/2013-7) 
- Contrato 96/2011  (Sobieski e Sobieski Ltda., R$ 31.341,70, peça 2, pp. 65/70, do TC Processo 009.642/2013-7) ;
'CLÁUSULA TERCEIRA - DAS CONDIÇÕES DE PAGAMENTO
O pagamento será efetuado 20 dias após a entrega dos produtos, mediante a apresentação de Notas Fiscais de acordo com os Decretos Estaduais nº 3.329 e nº 3.330, em nome do Fundo Municipal de Saúde, situado à Rua Aimorés 681, CNPJ 09.157.931/0001-72, [emitindo] as notas fiscais em separado, de acordo com os lotes do processo licitatório, quando for o caso, discriminando, ainda, todos os dados constantes na proposta da licitação e após terem sido aprovados pelo Setor competente do mesmo.'
'CLÁUSULA QUINTA - DO PRAZO E CONDIÇÕES DE ENTREGA
A entrega deverá ser efetuada no prazo máximo de 15 (quinze) dias corridos, a contar da solicitação feita pelo Setor de Materiais e Compras, devendo a entrega do referido material ser efetuada no Posto de Saúde Central do Município de Capanema.
Os produtos deverão estar em conformidade com as normas vigentes. Todos os produtos entregues serão recebidos e conferidos. Os produtos que apresentarem problemas e/ou defeitos serão rejeitados, obrigando-se o fornecedor a substituí-los, sem prejuízo para a Prefeitura do Município de Capanema. Apurada, em qualquer tempo, divergência entre as especificações pré-fixadas e o fornecimento efetuado, serão aplicadas à CONTRATADA sanções previstas neste edital e na legislação vigente.
A validade dos produtos a serem entregues deverão ter validade mínima de 06 (seis) meses, contados a partir da entrega.
O prazo de validade deste Pregão Presencial é de 180 (cento e oitenta) dias, contados a partir da assinatura do contrato.'
'CLÁUSULA SEXTA - DOS DIREITOS E RESPONSABILIDADES DAS PARTES
PARÁGRAFO ÚNICO - Constituem direitos do CONTRATANTE receber o objeto deste Contrato nas condições avençadas, e da CONTRATADA receber o valor ajustado na forma e prazo convencionados.
 (...) 
II - Constituem obrigações da CONTRATADA:
a) prestar o fornecimento na forma ajustada; 
 (...) 
d) apresentar, sempre que solicitado, durante a execução do contrato, documentos que comprovem estar cumprindo a legislação em vigor quanto às obrigações assumidas na licitação, em especial, encargos sociais, trabalhistas, previdenciários, tributários, fiscais e comerciais.'
Como se verifica nessas cláusulas contratuais, as empresas contratadas tinham a obrigação de comprovar, documentalmente, a regularidade do fornecimento e a efetiva entrega dos bens licitados. Pela natureza da relação jurídica, comprovar a entrega das mercadorias era obrigação inerente, intrínseca ao rol de deveres das empresas.
No caso, o descumprimento de dispositivos regulamentares também contribuiu como fundamento importante para a condenação em débito dos responsáveis, a saber:
I) Portaria Anvisa 802/1998:
'Art. 13. As empresas autorizadas como distribuidoras tem o dever de:
 (...) 
X - Somente efetuar as transações comerciais através de nota fiscal que conterá obrigatoriamente o número dos lotes dos produtos farmacêuticos.
§ 1º Na impossibilidade de cumprir com o determinado do inciso X do artigo 13 deste regulamento, as empresas distribuidoras deverão adotar uma das seguintes alternativas:
a - Impressão pelo sistema de 'Jato de tinta', no cartucho do medicamento (embalagem secundária) , do logotipo da empresa distribuidora, ou sua identificação;
b - Acrescentar ao cartucho (embalagem secundária) uma etiqueta auto-colante e auto-destrutiva, contendo o logotipo da empresa distribuidora ou sua identificação.
§ 2º O prazo para cumprimento ao disposto no inciso X e, alternativamente no seu parágrafo primeiro, incisos a e b, é até o dia 08 de Fevereiro de 1.999.'
 b) Resolução Anvisa RDC 320/2002:
'Art. 1º As empresas distribuidoras de produtos farmacêuticos devem:
I - somente efetuar transações comerciais e operações de circulação a qualquer titulo, de produtos farmacêuticos, por meio de notas fiscais que contenham obrigatoriamente os números dos lotes dos produtos nelas constantes:
a) as transações comerciais e operações de circulação a qualquer titulo a que se refere este inciso, somente poderão ser realizadas com empresas com autorização e licença de funcionamento;
b) excetuam-se da obrigatoriedade do item acima, os hospitais privados ou públicos, desde que em situação sanitária regular, além de órgãos de governo.
 (...) '
Nos termos da Orientação Técnica 1/2011, do Ministério da Saúde, acerca da prestação de contas de convênios celebrados para a aquisição de medicamentos, emitida em atendimento ao item 9.7.1 do Acórdão 1267/2011-TCU-Plenário, proferido em 18/5/2011, 'devem ser glosadas quaisquer despesas realizadas com distribuidores de medicamentos regularmente inscritos na Anvisa que não tenham atendido ao disposto acima [art. 13 da Portaria Anvisa 802/1998], não havendo possibilidade de se aceitar justificativa administrativa ou técnica para a falta' (peça 17) .
No caso destes autos, é fato que todas as notas fiscais acostadas ao processo estão devidamente atestadas por dois agentes públicos municipais (auxiliar de enfermagem, secretário municipal de saúde,  farmacêutico e/ou bioquímico) , informando o recebimento do material indicado na nota fiscal, 'conforme solicitado':
	EMPRESA
	NOTA FISCAL
 (peça 8, pp. 1/6, e 
peça 9, pp. 1/5) 
	VALOR
 (R$) 
	DATA DO PAGAMENTO

	Medix Brasil
	643
	37.428,00
	10/09/2010

		644
	38.419,00
	10/09/2010

		645
	30.743,00
	10/09/2010

		1130
	57.089,00
	09/09/2011

	TOTAL 
	-
	163.679,00
	-

	EMPRESA
	NOTA FISCAL
 (peça 8, pp. 8/22, 
e peça 9, pp. 7/8) 
	VALOR
 (R$) 
	DATA DO PAGAMENTO

	Sobieski & Sobieski Ltda.
	1357262
	  7.855,00
	16/08/2010

		1357324
	15.552,00
	16/08/2010

		1357387
	16.721,00
	16/08/2010

		1357468
	  2.268,00
	16/08/2010

		1357523
	  1.092,00
	16/08/2010

		156
	31.341,70
	27/09/2011

	TOTAL
	-
	74.829,70
	-

	EMPRESA
	NOTA FISCAL
 (peça 9, pp. 10/1) 
	VALOR
 (R$) 
	DATA DO PAGAMENTO

	Medicamentos de AZ Ltda. (Angeomed) 
	1566
	12.932,80
	28/07/2011

A respeito da atestação das despesas, alguns dos referidos agentes públicos municipais apresentaram, adicionalmente, declarações aceca da efetiva entrega dos fármacos adquiridos (v.g., peça 48, pp. 12/3; peça 72, pp. 40/1; e peça 90, pp. 50/1) . 
Também é fato que as seguintes notas fiscais contêm a discriminação dos lotes, a quantidade, a data de fabricação e a data da validade dos medicamentos:
	EMPRESA
	NOTA FISCAL
	VALOR
 (R$) 
	DATA DO PAGAMENTO

	Medix Brasil
	1130
 (peça 9, pp. 1/5) 
	57.089,00
	09/09/2011

	Sobieski & Sobieski Ltda.
	156
 (peça 9, pp. 7/8) 
	31.341,70
	27/09/2011

	Medicamentos de AZ Ltda. (Angeomed) 
	1566
 (peça 9, pp. 10/1) 
	12.932,80
	28/07/2011

Além disso, o Conselho Municipal de Saúde reconheceu, genericamente, pode-se dizer, a entrega dos medicamentos (Ata 165, de 3/9/2010, à peça 48, pp. 18/22, e Ata 172, de 1º/12/2011, à peça 48, pp. 14/7) .
Contudo, o próprio Conselho Municipal de Saúde admitiu que (peça 48, p. 20, questões 10.6 e 10.7) :
a) não recebia informações sobre as licitações realizadas no âmbito de sua área de atuação;
b) não fazia o acompanhamento, ainda que por amostragem, dos atos de liquidação das despesas, "assim considerado o atestado da entrega de bens, serviços e obras a serem pagas".
De acordo com a instrução da então Secretaria de Controle Externo no Estado do Paraná (Secex/PR) , à peça 19: 
a) o município de Capanema/PR utilizava [à época dos fatos] um sistema informatizado de controle e movimentação de estoque para os medicamentos da assistência farmacêutica básica. Tratava-se do sistema WinSaúde, de propriedade da empresa IDS Software e Consultoria, 'no qual são registradas todas as entradas, transferências e saídas de medicamentos';
b) no tocante ao Convênio 709498/2009, em consulta aos relatórios extraídos do sistema WinSaúde, não havia qualquer registro de entrada relativo às empresas Medix Brasil e Sobieski (peça 11, pp. 1/2) que pudesse ser relacionado com as notas fiscais em análise, 'o que evidencia que os referidos medicamentos não foram entregues ao município'. Foram verificados inclusive os registros de entrada de medicamentos fornecidos pelo Grupo Miotto (peça 11, pp. 8/12) , sócio da empresa Medix Brasil, mas novamente não foi identificada qualquer relação com os medicamentos constantes das notas fiscais apresentadas;
c) em relação ao Convênio 710630/2009, conforme orientação do Ministério da Saúde, decorrente de recomendação deste Tribunal (Acórdão 1267/2011, subitem 9.7.1) , as notas fiscais emitidas continham a identificação do número do lote de fabricação dos medicamentos (peça 9) , o que possibilitou a verificação de alguns itens no estoque do almoxarifado da farmácia municipal. Entretanto, não obstante as notas fiscais apresentarem a identificação do número do lote de fabricação, as demais evidências demonstram que os medicamentos não foram efetivamente entregues ao município;
c.1) relatório extraído do sistema de controle de estoques WinSaúde (peça 11, pp. 1/2) apontou que apenas cerca de 10% dos medicamentos relacionados nas notas fiscais das empresas Medix Brasil e Sobieski foram efetivamente entregues. No que concerne à empresa Medicamentos de AZ (Angeomed) , nenhum dos medicamentos constantes da nota fiscal foi entregue;
c.2) os quadros relacionados às peças 12 e 13 apresentam um comparativo entre a relação de medicamentos que deveriam ter sido fornecidos, o que foi efetivamente entregue e o débito decorrente do pagamento por produtos não fornecidos;
c.3) também foram selecionados alguns medicamentos relacionados nas notas fiscais emitidas e realizado um inventário destes itens no almoxarifado da farmácia municipal. O resultado desta verificação, apresentado na peça 14, corrobora o entendimento de que não foi entregue a totalidade dos medicamentos constantes das notas fiscais.
A Secretaria de Recursos concluiu, de forma apropriada, que 'a falta de registros de entrada no estoque e da distribuição após o recebimento dos produtos pela prefeitura justificam a manutenção do débito de responsabilidade do ex-prefeito e do então secretário de saúde, uma vez que persiste a falta de comprovação da correta aplicação dos recursos nos fins públicos a que se destinavam' (peça 229, p. 17, item 10, alínea 'd') . 
A Serur também entendeu que 'a falta de comprovação da entrega dos medicamentos à prefeitura por meio de documento hábil, em especial pela inexistência de indicação dos lotes dos produtos na nota fiscal, caracteriza grave irregularidade e descumprimento da norma da Anvisa' (peça 229, p. 17, item 10, alínea 'c') . 
Na visão do MP de Contas, a inexistência de indicação dos lotes dos produtos na nota fiscal realmente caracteriza grave irregularidade e descumprimento da norma da Anvisa, mas a indicação dos lotes nos documentos fiscais não é prova suficiente da efetiva entrega dos medicamentos à municipalidade.  Estes autos não contêm documentação comprobatória da efetiva entrega de todos os medicamentos adquiridos. 
Por si só, especialmente em um cenário de desencontros e de desrespeito às normas vigentes, o atesto das despesas, que configura a declaração de recebimento por parte do agente público, não é prova bastante da regularidade dos dispêndios realizados à conta de recursos de convênios, sob pena de a administração pública poder eventualmente se tornar refém de servidores mal-intencionados e de empresas porventura desonestas. 
In casu, como bem apontou o provimento judicial (peça 142) , nenhuma escrituração prévia ou mesmo contabilização de saída foi apresentada para respaldar o efetivo ingresso dos medicamentos adquiridos por meio dos convênios firmados. Nem mesmo foi apresentado controle, ainda que provisório e temporário, dos registros de entrada e de saída dos fármacos (peça 142) .
Nessa linha de raciocínio, a jurisprudência desta Corte bem reconhece que:
'O atesto de despesa efetuado sem a efetiva verificação do direito do contratado ao crédito é ato grave, sujeitando o responsável ao ressarcimento de eventual prejuízo ao erário, porquanto dá margem à ocorrência de pagamentos sem a devida contraprestação por parte do credor.' (Acórdão 6145/2020-TCU-Segunda Câmara | Relator: MARCOS BEMQUERER) 
"A Administração deve implementar controles que promovam a regular gestão contratual e que permitam identificar se todas as obrigações do contratado foram cumpridas antes do ateste do serviço, em atenção ao princípio constitucional da eficiência." (Acórdão 2360/2018-TCU-Plenário | Relator: VITAL DO RÊGO) 
"Para execução do contrato, devem ser previstos e implementados mecanismos de controle que propiciem ao órgão a possibilidade de rastrear os serviços efetivamente prestados pelas empresas contratadas para fins de ateste e pagamento." (Acórdão 1597/2010-TCU-Plenário | Relator: AUGUSTO SHERMAN) 
Sobre a responsabilidade das sociedades empresárias pelas ocorrências tratadas nestas contas especiais, merece destaque o alerta da SecexTCE, no sentido de que, a teor do disposto no voto do Ministro-Relator nos Acórdãos 1.267/2011 e 1.358/2011, ambos do Plenário do TCU, cabe às empresas comprovarem, de forma inequívoca, que os produtos adquiridos foram efetivamente entregues no município, não podendo se valer da ausência, nas notas fiscais, da numeração dos lotes dos produtos farmacêuticos para suscitar dúvidas em seu favor, pela incidência do consagrado princípio geral de direito nemo auditur propriam turpitudinem allegans (ninguém pode se beneficiar da própria torpeza) (peça 98, p. 10, item 38.4.2) .
A SecexTCE bem pontuou que 'a tentativa [da empresa Medix] de atribuir responsabilidade pelo registro de lotes e validade dos medicamentos supostamente entregues unicamente ao Município não merece acolhimento' (peça 98, pp. 12/3, item 39.2.2) .
Isso porque a regular liquidação da despesa é requisito necessário para a percepção lícita dos recursos públicos (arts. 62 e 63, § 2º, inciso III, da Lei 4.320/1964) . É neste sentido a orientação jurisprudencial desta Corte:
'A liquidação de despesa sem a correspondente prestação dos serviços conduz à responsabilização solidária da empresa beneficiária e do agente público encarregado do recebimento dos serviços contratados.' (Acórdão 12327/2021-TCU-Segunda Câmara | Relator: AUGUSTO NARDES) 
'A efetivação de pagamentos sem contraprestação de serviços ou fornecimento de material caracteriza desvio de recursos públicos e fraude contra a Administração. O agente público que realiza pagamento indevido é responsável solidário com os que recebem.' (Acórdão 2148/2008-TCU-Plenário | Relator: VALMIR CAMPELO) 
'A Administração não deve realizar pagamentos a empresas contratadas sem a devida comprovação da prestação efetiva e integral dos serviços contratados.' (Acórdão 2038/2008-TCU-Plenário | Relator: GUILHERME PALMEIRA) 
'A liquidação regular da despesa deve estar amparada em documentos comprobatórios da efetiva realização dos serviços.' (Acórdão 6230/2014-TCU-Segunda Câmara | Relator: MARCOS BEMQUERER) 
'Para a quitação de obrigação referente à entrega de bens é indispensável a presença de documento que identifique a data, o local e o servidor responsável pelo recebimento.' (Acórdão 1213/2014-TCU-Primeira Câmara | Relator: JOSÉ MUCIO MONTEIRO) 
'A comprovação da efetiva realização de serviços prestados à Administração deve ser efetuada por elementos idôneos capazes de demonstrar, de forma inequívoca, a sua realização.' (Acórdão 3240/2011-TCU-Plenário | Relator: MARCOS BEMQUERER) 
'A aposição de assinatura em atesto de medição constitui declaração formal de que os serviços foram executados conforme contratado e estão aptos a serem pagos, trata-se de requisito essencial para a liquidação da despesa. O agente público, sob pena de responsabilização, tem o dever de se negar a atestar medição sobre a qual não tenha o efetivo conhecimento dos serviços realizados.' (Acórdão 8920/2017-TCU-Segunda Câmara | Relator: ANA ARRAES) 
Conforme instrução a cargo da SecexTCE (peça 98) :
'38.2.1. Justificativas  (peças 47-48) : os responsáveis apresentam cópias das declarações das farmacêuticas responsáveis à época, juntamente com a cópia das atas das reuniões do Conselho Municipal de Saúde do Município de Capanema, nas quais todos declaram por unanimidade que o recebimento e distribuição dos medicamentos ocorreram de forma regular e satisfatória, com os objetivos propostos atingidos plenamente, considerando que o Conselho de Saúde teria acompanhado toda a execução dos convênios em questão.
38.2.2. Análise: Cabe aos responsáveis apresentarem documentação comprobatória que sustente as declarações apresentadas, a mera apresentação dessas declarações não tem o condão de substituir com eficácia toda a documentação exigida pela legislação em vigor contendo todas as informações necessárias e suficientes exaustivamente discriminadas em todo o processo. 
A persistente ausência de comprovação da regular entrega dos medicamentos dependente da necessária identificação de lotes e do prazo de validade supostamente adquiridos, apesar de efetivamente pagos, além da não apresentação dos indispensáveis registros do controle de estoque, distribuição e dispensação, impedem a verificação da boa e regular aplicação dos recursos dos convênios em questão. Deste modo, propõe-se a rejeição das justificativas apresentadas.'
Nas razões recursais, a empresa Sobieski & Sobieski Ltda. argumenta e pede o seguinte (peça 144, p. 9) .
'A presente Tomada de Contas não tem provas para fundamentar a demanda.
Desta maneira, faz-se necessário o imediato cancelamento do Acordão que condenou à devolução de valores, multa e solidariedade, pois é o mais correto e justo direito a ser aplicado no caso em tela.
Subsidiariamente caso não seja cancelada a condenação de devolução dos valores correspondente as notas fiscais, deve ser considerado abatimento de 10% dos valores constantes nas notas fiscais, pois como constou do próprio relatório fundamentação do Acórdão foram localizados essa porcentagem como entregue ao município.'
Pedido semelhante foi feito pela empresa Medix ao Poder Judiciário, consoante peça 142, p. 3 ('Subsidiariamente, argumentaram que a nota fiscal nº 1130 apontou o número do lote, não devendo haver condenação neste ponto, ou, então, deve haver o desconto de 10% deste valor, diante de ter sido encontrado 10% dos medicamentos inerentes à nota fiscal') .
Nesse particular, a Serur procedeu ao exame nos seguintes termos (peça 229, p. 17) :
'9.3. Quanto ao recálculo do débito em decorrência da suposta entrega de 10% dos medicamentos, não há como acolher tal argumento, uma vez que a nota fiscal utilizada para comprovar a entrega dos produtos estava incompleta, sem identificação adequada dos medicamentos, em especial com apontamento do número do lote de fabricação, o que impediu comprovar a efetiva entrega à prefeitura. No mais, vale transcrição da análise empreendida no relatório fundamentador do acórdão ora vergastado (peça 104, p. 2) : 
'34.2.6. Em consulta aos relatórios extraídos do sistema WinSaúde, verificou-se que não há qualquer registro de entrada relativo às empresas Medix Brasil e Sobieski (peça 11, p. 1-2) que possa ser relacionado com as notas fiscais em análise, o que evidencia que os referidos medicamentos não foram entregues ao município.'
9.4. Assim, o requerimento da defesa não pode ser atendido.'
O MP de Contas entende que, de fato, não há razão bastante para reforma da deliberação recorrida nos termos pleiteados pela Sobieski & Sobieski, ante o demonstrativo 'Entrada de Insumos', à peça 11, pp. 1/2, o qual não aponta correlação com as notas fiscais trazidas a estes autos. 
Demais disso, como visto, a sentença judicial anteriormente mencionada, ao apreciar os embargos de declaração opostos, ponderou apropriadamente o seguinte:
'Noutro ponto, embora tenha sido definido na fundamentação que 10% dos medicamentos foram entregues, é importante observar que a sentença está em consonância com os pedidos da inicial, condenando os réus à restituição integral dos valores recebidos pelos réus. É razoável que assim seja porque o percentual é uma mera estimativa, demonstrando que o auditor do Tribunal de Contas encontrou uma quantidade pouco significativa dos produtos. Isso, porém, não justifica uma redução proporcional da condenação, pois não há, nos autos, provas concretas acerca dos fármacos que foram efetivamente encontrados. Não se deve, simplesmente, descontar 10% da condenação, pois não há elementos indicativos dos produtos que foram apresentados à municipalidade ou seu valor, ao passo que a dúvida, neste caso, deve militar em favor do interesse público.'
 Nos termos do Acórdão 1927/2019-TCU-Plenário (voto condutor à peça 47 do TC Processo 014.971/2014-3) e do Acórdão 7933/2021-TCU-Primeira Câmara (item 17 do voto condutor, à peça 65 do TC Processo 019.354/2015-0) , 'ao decidir por firmar contrato com a Administração, recebendo pagamentos financiados pelos cofres públicos, as empresas assumem o dever de, instadas, apresentar comprovação de que o objeto foi devidamente executado e de que houve a regular aplicação do recursos públicos envolvidos'.
Sobre as observações da Serur à peça 229, p. 17, item 10, não se está a responsabilizar as empresas vendedoras pelo fim dado aos medicamentos vendidos, nem por fatos posteriores à suposta entrega, tal como a inserção de dados no sistema da prefeitura ou demonstração da distribuição aos usuários do Sistema Único de Saúde (SUS) . A responsabilização decorreu, como mencionado no presente parecer, da ausência de prova cabal da entrega do objeto contratado.
Por todo o exposto, o Ministério Público de Contas opina pelo não provimento dos recursos de reconsideração ora em exame. 
O MP de Contas identificou erro material no item 9.2.2 do Acórdão 9264/2020-TCU-Segunda Câmara, que, por equívoco, deixou de incluir, na composição do débito solidário de responsabilidade dos srs. Milton Kafer e Antônio Valmir Viana e da empresa Sobieski e Sobieski Ltda., a seguinte parcela da dívida (peça 102) : 
	NOTA FISCAL
 (peça 9, pp. 7/8) 
	VALOR (R$) 
	DATA DO PAGAMENTO

	156
	31.341,70
	27/09/2011

No voto condutor (peça 103) do mencionado Acórdão 9264/2020-TCU-Segunda Câmara, restou claro que o ministro-relator acompanhou o posicionamento da SecexTCE, cuja proposta contemplava a quantia de R$ 31.341,70 (peça 98, p. 30, item 69.2.2) , a qual não foi incluída na deliberação à peça 102: 
'4. Nesse contexto, assiste razão à SecexTCE em sua instrução final de mérito, a qual acolho como minhas próprias razões de decidir, e que abordou, com bastante propriedade, todas as questões necessárias ao deslinde do feito, sendo adequada a proposta de julgamento pela rejeição das defesas apresentadas e pela irregularidade das contas dos responsáveis, com condenação em débito solidário e aplicação da multa prevista no art. 57 da Lei 8.443/1992.
 (...) 
Ante o exposto, acolhendo a análise empreendida pela unidade técnica, VOTO por que seja adotada a deliberação que ora submeto a este Colegiado.'
Cabe, pois, com fundamento na Súmula TCU 145, promover a correção da inexatidão material identificada, que não configura reformatio in pejus, pois apenas retifica o quantum debeatur em estrita consonância com o devido processo legal, haja vista os ofícios de citação endereçados aos responsáveis (peças 67, 69 e 70) , os quais incluíam a importância de R$ 31.341,70 (data de origem: 27/9/2011) , e as diversas análises promovidas nestes autos no âmbito desta Corte. Não há falar, portanto, em agravamento da situação dos recorrentes, em situação mais desfavorável ou prejuízo. Trata-se apenas de manter a congruência entre os fundamentos do voto condutor da decisão guerreada e a sua conclusão.
Em face do que restou apurado nos autos, pedindo vênias, o Ministério Público de Contas manifesta-se no sentido de o Tribunal:
a) conhecer e, no mérito, negar provimento aos recursos de reconsideração interpostos pelas empresas AZ Medicamentos, Equip. e Mat. Hospitalar/Medicamentos de AZ Eireli (peças 140 a 143) e Sobieski & Sobieski Ltda./Sobmed Materiais Cirúrgicos/Elemar Sobieski - Comércio de Cosméticos (peça 144) , bem como pelos srs. Milton Kafer (peça 151 a 154) , ex-prefeito de Capanema/PR, e Antônio Valmir Viana (peças 155 a 158) , ex-secretário municipal de saúde, contra o Acórdão 9264/2020-TCU-Segunda Câmara (peça 102) ;
b) corrigir, com fundamento na Súmula TCU 145, o item 9.2.2 do Acórdão 9264/2020-TCU-Segunda Câmara (peça 102) , de modo que passe a incluir a importância de R$ 31.341,70 (data de origem: 27/9/2011) , nos seguintes termos: 
"9.2.2. Responsáveis solidários: Sr. Milton Kafer (XXX.129.099-XX) , Sr. Antônio Valmir Viana (XXX.230.099-XX) e empresa Sobieski e Sobieski Ltda. - ME (10.387.902/0001-86) , solidariamente: 
	Valor (R$) 
	Data

	7.855,00
	16/08/2010

	15.552,00
	16/08/2010

	16.721,00
	16/08/2010

	2.268,00
	16/08/2010

	1.092,00
	16/08/2010

	31.341,70
	27/09/2011

 (...) "
c) comunicar aos recorrentes, à Procuradoria da República no Estado do Paraná e aos demais interessados a deliberação que vier a ser proferida por esta Corte."
	É o relatório.

Bruna Lícia Pereira Marchesi (69.457/OAB-PR), Luiz Fernando Pereira (22076/OAB-PR) e outros, representando Medix Brasil Produtos Hospitalares e Odontológicos Ltda. - ME; Marijani Blasius Ribeiro (42599/OAB-PR) e Carlos Augusto Azevedo Silva (25760/OAB-PR), representando Antônio Valmir Viana; Oseias Padilha Ribeiro (85.647/OAB-PR) e Sirlei Fátima Follador, representando Medicamentos de AZ Eireli; Marijani Blasius Ribeiro (42599/OAB-PR) e Carlos Augusto Azevedo Silva (25760/OAB-PR), representando Milton Kafer

Procurador Júlio Marcelo de Oliveira

RECURSOS DE RECONSIDERAÇÃO EM TOMADA DE CONTAS ESPECIAL. PAGAMENTO/RECEBIMENTO SEM COMPROVAÇÃO DA EFETIVA ENTREGA DOS MEDICAMENTOS ADQUIRIDOS COM RECURSOS FEDERAIS. EMISSÃO/ACEITE DE NOTAS FISCAIS SEM A IDENTIFICAÇÃO DO NÚMERO DO LOTE E DO PRAZO DE VALIDADE DOS MEDICAMENTOS. CONTAS IRREGULARES. DÉBITO. MULTA. CONHECIMENTO DOS RECURSOS. ALEGAÇÕES CAPAZES DE AFASTAR AS IRREGULARIDADES IMPUTADAS A UM DOS RESPONSÁVEIS. PROVIMENTO E EXCLUSÃO DA RESPONSABILIDADE. MANUTENÇÃO DAS IRREGULARIDADES QUANTO AOS DEMAIS RESPONSÁVEIS. NEGATIVA DE PROVIMENTO A ESTES ÚLTIMOS.

TOMADA DE CONTAS ESPECIAL (TCE)

Secretaria de Recursos (Serur)

Analisam-se recursos de reconsideração interpostos por Medicamentos de AZ Eireli, Sobieski & Sobieski Ltda. - ME, Milton Kafer, ex-prefeito do Município de Capanema/PR, e Antônio Valmir Viana, ex-Secretário Municipal de Saúde, contra o Acórdão 9264/2020-TCU-Segunda Câmara, relatado pelo Ministro Aroldo Cedraz, que julgou irregulares suas contas, condenou-os ao pagamento do débito e aplicou-lhes multa em função do pagamento/recebimento sem comprovação da efetiva entrega dos medicamentos adquiridos com recursos federais entre julho e setembro de 2010, além da emissão/aceite de notas fiscais sem a identificação do número do lote e do prazo de validade dos medicamentos.
Inicialmente, ratifico o despacho exarado no sentido de que os recursos de reconsideração devem ser conhecidos, porquanto preenchem os requisitos de admissibilidade previstos nos artigos 32, I, e 33 da Lei 8.443/1992.
Em síntese, os recorrentes alegam que: i) os medicamentos foram efetivamente entregues; ii) as notas fiscais foram atestadas pelos servidores públicos competentes; iii) o Conselho Municipal de Saúde reconheceu o fiel cumprimento do objeto do convênio; iv) o Município não possuía um sistema informatizado eficiente e capaz de controlar as entradas e saídas dos medicamentos do estoque; v) a verificação in loco feita pelo auditor do TCU ocorreu muito tempo depois da entrega dos medicamentos e não foi acompanhada por servidor da Prefeitura; vi) a existência de etiqueta de identificação nas embalagens dos medicamentos supriria a falta de indicação dos lotes nas notas fiscais; vii) o demonstrativo de despesas extraído do sistema SIOP detalha os gastos do Município com medicamentos; viii) a indicação dos lotes e dos prazos de validade dos medicamentos nas notas fiscais não era de praxe até agosto de 2011; e ix) a execução do acórdão recorrido caracterizaria cobrança abusiva e redundante, uma vez que o Poder Judiciário já determinou a indisponibilidade de bens dos responsáveis enquanto tramita ação de improbidade administrativa naquela instância.
A Secretaria de Recursos - Serur analisou, um a um, os argumentos dos recorrentes e, ao final, propôs negar provimento aos recursos, com exceção do interposto por Medicamentos de AZ Eireli, tendo em conta que a referida empresa não teve qualquer responsabilidade sobre a inserção dos dados no sistema de controle de estoques, cabendo-lhe a entrega dos medicamentos e a emissão da nota fiscal com a identificação dos lotes e dos prazos de validade. 
Por sua vez, o Ministério Público junto ao TCU concordou apenas parcialmente com as conclusões e propostas da Serur, posicionando-se por negar provimento também ao recurso da Medicamentos de AZ Eireli, haja vista que caberia à empresa provar cabalmente a entrega do objeto contratado. O Procurador apontou, ainda, possível erro material no acórdão recorrido, o qual teria deixado de incluir, na composição do débito solidário de responsabilidade dos agentes públicos e da empresa Sobieski e Sobieski Ltda., parcela da dívida no valor de R$ 31.341,70.
Acolho integralmente a análise empreendida pela secretaria especializada, cujos fundamentos incorporo às minhas razões de decidir, sem prejuízo de tecer as seguintes considerações.
Recordo que o acórdão sob reconsideração resultou de representação formulada pela antiga Secretaria de Controle Externo do TCU no Estado do Paraná, que identificou, em diversos municípios daquela unidade da Federação, a mesma prática delituosa de simular a entrega de medicamentos mediante a emissão e ateste de notas fiscais sem indicação dos lotes e da data de validade dos fármacos. Entre os acórdãos condenatórios proferidos pelo Tribunal, cito os de número 2162/2013-Plenário e 7608/2012-1ª Câmara, ambos da relatoria da Ministra Ana Arraes, que condenaram em débito e aplicaram multa, em virtude das irregularidades verificadas nos Municípios de Cruzeiro do Iguaçu/PR e Imbituva/PR, às empresas Sobieski & Sobieski Ltda. e Medix Brasil Produtos Hospitalares e Odontológicos Ltda., ambas sancionadas também nestes autos.
Os argumentos recursais em nenhum momento se mostraram aptos a comprovar que os medicamentos foram entregues ao ente federado. Em casos semelhantes, a jurisprudência do TCU tem se consolidado no sentido de considerar que o fato de haver nota fiscal, mesmo atestada, sem qualquer evidência de entrega da mercadoria, é insuficiente para comprovar a regular aplicação dos recursos, a exemplo, entre outros, dos Acórdão 14596/2019-TCU-Primeira Câmara, 818/2019-2ª Câmara, 8.337/2018-2ª Câmara, 1.930/2016-Plenário, 5.161/2014-2ª Câmara e 2.600/2012-Plenário.
A exceção ocorreu nos casos das notas fiscais 1566, emitida pela Medicamentos de AZ Eireli, e 156, da Sobieski & Sobieski Ltda., pois as notas fiscais continham a indicação dos números dos lotes dos medicamentos, consoante o disposto no art. 1º, inciso I, da Resolução Anvisa RDC 320/2002. Em situações análogas, o TCU tem considerado que o débito deve ser atribuído exclusivamente ao gestor municipal, uma vez que, embora não tenha sido comprovada a entrada em estoque e a distribuição dos fármacos, a inviabilidade de tal demonstração recaiu em condutas exclusivas dos agentes públicos municipais (cf. Acórdão 5330/2021-TCU-Primeira Câmara, da minha relatoria) .
Deve-se, portanto, dar provimento ao recurso da Medicamentos de AZ Eireli, uma vez que o total do débito a ela imputado referia-se à mencionada nota fiscal 1566. Neste ponto peço vênias ao representante do MPTCU para discordar de seu parecer, pois não vislumbro conduta diversa que pudesse ter sido adotada pelo fornecedor nem outra forma qualquer que pudesse ser por ele usada a fim de comprovar a entrega dos fármacos, além da competente nota fiscal, devidamente preenchida, com a indicação dos números dos lotes para viabilizar seu rastreamento, e atestada pelos servidores públicos competentes. 
No tocante à nota fiscal 156, no valor de R$ 31.341,70, observo que o valor não chegou a ser somado no montante do débito atribuído à Sobieski & Sobieski Ltda., não havendo, então, reparos a fazer no acórdão recorrido. A exclusão dessa parcela no total do débito imputado à fornecedora, que o MPTCU considerou tratar-se de erro material, foi na verdade acertada, embora não tenha havido menção explícita no voto condutor da deliberação.
Em sua peça recursal, a Sobieski & Sobieski Ltda. argumenta que o auditor do TCU afirmou ter encontrado evidências da existência de cerca de 10% dos medicamentos pagos. Por isso, requer que o montante do débito a ela atribuído seja reduzido em 10%. Ocorre que a parcela de R$ 31.341,70, que não foi considerada na definição do montante devido, já supera os referidos 10% do total pago. Ou seja, é razoável supor que os medicamentos registrados no sistema de controle do Município e percebidos pelo auditor fossem aqueles a que se referia a nota fiscal 156. O mesmo raciocínio aplica-se ao débito imputado aos gestores públicos, pois a mesma parcela deixou de ser computada também no cálculo do valor por eles devido.
Quanto à alegação de que a existência de etiqueta de identificação nas embalagens dos medicamentos supriria a falta de indicação dos lotes nas notas fiscais, nos termos do art. 13, § 1º, da Portaria Anvisa 802/1998, não restou provado que a tal etiqueta existiu de fato, pois os medicamentos sequer foram encontrados. 
Por fim, não pode prosperar o argumento de que a execução do acórdão recorrido caracterizaria cobrança abusiva e redundante, uma vez que o Poder Judiciário já determinou a indisponibilidade de bens dos responsáveis. Em atenção ao princípio da independência das instâncias, o processo no TCU segue seu rito próprio, sem prejuízo de que os responsáveis peçam abatimento, no montante da dívida, dos valores por eles efetivamente ressarcidos em cumprimento a decisão judicial.
Feitas essas considerações, acolho as propostas da Serur no sentido de dar provimento ao recurso da Medicamentos de AZ Ltda. para afastar sua responsabilidade pelo débito e multa que lhe foram imputados, além de negar provimentos aos demais recursos.
Ante o exposto, VOTO pela adoção da minuta de acórdão que submeto a este Colegiado.
TCU, Sala das Sessões, em 15 de março de 2022.
JORGE OLIVEIRA 
Relator